【裁判字號】    97,重上更(一),39
【裁判日期】    980804
【裁判案由】    侵權行為損害賠償
【裁判全文】
臺灣高等法院臺中分院民事判決      97年度重上更(一)字第39號
上訴人即附
帶被上訴人  丁○○
訴訟代理人  林松虎律師
訴訟代理人  劉建成律師
複  代理人  甲○○
被上訴人即
附帶上訴人  戊○○○
被上訴人即
附帶上訴人  丙○○
前列二人共同
訴訟代理人  林文彬律師
被  上訴人  乙○○
訴訟代理人  黃茂松律師
複  代理人  謝英吉律師
上列當事人間請求侵權行為損害賠償事件，上訴人對於民國93年
9月21日臺灣彰化地方法院91年度重訴字第274號第一審判決提起
上訴，經最高法院第一次發回更審，本院於民國 98年7月21日言
詞辯論終結，判決如下：
    主  文
原判決關於駁回上訴人後開第 2項之訴部分，及該部分假執行之
宣告，暨負擔訴訟費用（除確定部分外）之裁判均廢棄。
被上訴人戊○○○應再給付上訴人丁○○新台幣 220萬0137元、
被上訴人丙○○應再給付上訴人丁○○新台幣 193萬3475元、被
上訴人乙○○應給付上訴人丁○○新台幣 212萬9710元，及均自
民國88年5月8日起至清償日止按年息百分之5計算之利息。
被上訴人戊○○○、丙○○之附帶上訴駁回。
第一、二審（除確定部分外）及發回前第三審訴訟費用，由被上
訴人戊○○○、乙○○各負擔百分之15，被上訴人丙○○負擔百
分之13，餘由上訴人負擔。第二審附帶上訴費用由被上訴人戊○
○○負擔百分之23，餘由被上訴人丙○○負擔。
本判決第2 項於上訴人丁○○以新台幣73萬4000元或等值之台灣
銀行可轉讓定期存單為被上訴人戊○○○供擔保、以新台幣64萬
5000元或等值之台灣銀行可轉讓定期存單為被上訴人丙○○供擔
保、以新台幣71萬元或等值之台灣銀行可轉讓定期存單為被上訴
人乙○○供擔保，得假執行；但被上訴人戊○○○如以新台幣22
0萬0137元、被上訴人丙○○如以新台幣193萬3475元、被上訴人
乙○○如以新台幣 212萬9710元分別為上訴人丁○○預供擔保，
得免為假執行。
    事實及理由
一、上訴人（即附帶被上訴人，以下簡稱上訴人）起訴主張：
  (一)坐落彰化縣辛○段第 514-60、514-61、514-65、514-246地
    號土地上門牌號碼為彰化縣辛○鎮○○街10號之房屋（包含
    建號336及2號建物），其中建號 336部分【即本院前審判決
    附圖一（以下簡稱附圖一）辛○地政事務所89年4月7日複丈
    成果圖所示A3、B2、C1、D1部分】為上訴人丁○○及被上訴
    人乙○○所共有（上開複丈成果圖載稱D1為未登記部分，與
    336 建號建物登記謄本登記內容不符，應有錯誤），每人應
    有部分二分之一，另建號2部分（即附圖一所示 A1、A2、B1
    部分）為兩造之被繼承人壬○○所有，壬○○於 70年8月間
    死亡後由原審原告癸○○、子○○○、丑○○○、寅○○、
    卯○○○、上訴人丁○○、被上訴人乙○○及訴外人辰○○
    （被上訴人戊○○○之夫、被上訴人丙○○之父）共同繼承
    ，嗣辰○○死亡後其繼承部分再由被上訴人戊○○○、丙○
    ○與訴外人庚○○、己○○、巳○○共同繼承，而未經所有
    權登記之如附圖一所示代號A4、B3、B5、C2、C3、D2、D3、
    部分係利用建號336建物之結構所增建，已附合成為建號336
    之重要成分，應由建號 336建物之所有人即上訴人丁○○及
    被上訴人乙○○取得所有權，每人應有部分各二分之一，再
    附圖一所示代號A5及B4部分為第三人即承租人三商行利用建
    號 336建物之結構自行附建。又系爭房屋所坐落之上開基地
    部分，原為兩造之被繼承人壬○○、午○○○所有，兩人相
    繼死亡後，其繼承情形與上開建號 2部分相同。惟被上訴人
    三人未經房屋其他共有人全體之同意，於 81年12月4日擅自
    將上開建號2及建號336第1至3樓暨增建部分之房屋（即除由
    承租人三商行承租後自行增建之如附圖一所示代號A5、B4、
    及建號336之第4層樓即附圖一所示代號D1、D2、D3部分以外
    ），出租與第三人申○食品股分有限公司（87年8月6日更名
    為申○國際興業股份有限公司，簡稱申○公司）獲取利益，
    已侵害上訴人共有物及公同共有物之所有權而受有利益，致
    上訴人受有損害，爰依民法第 184條第1項前段、第185條之
    規定請求被上訴人負連帶賠償之責任，縱認上訴人請求被上
    訴人賠償其損害已逾 2年短時效期間，惟上訴人仍得依民法
    第197條第2項之規定請求被上訴人返還所受之利益，且其請
    求權之時效期間為 15年，故上訴人於91年8月30日起訴請求
    被上訴人賠償自 81年12月4日起至88年5月8日止擅自出租系
    爭建物之損害，並未逾15年之時效期間，被上訴人自仍應負
    返還所受利益予上訴人之義務。又不當得利所得請求返還利
    益如認為低於被上訴人實際收取之租金時，他共有人亦得類
    推適用民法無因管理規定請求其超過所得利益部分，此為學
    理所稱準無因管理，依88年修正之民法第177條第2項，更明
    定管理人明知他人之事務，而為自己之利益管理者，準用該
    條第 1項有不適法無因管理之規定。惟上訴人於本院前審程
    序中表示不再主張侵權行為之法律關係，僅依不當得利、無
    因管理之法律關係擇一請求（見本院前審第 3卷第78頁筆錄
    ）。
  (二)損害額之計算：房屋性質不能與土地分離而存在，亦即使用
    房屋必須使用該房屋之基地（最高法院48年台上字第1457號
    判例參照），另參考華聲企業發展鑑定股份有限公司（以下
    簡稱華聲公司）鑑定研究處91年3月8日90年度華聲中字第13
    007 號不動產補充鑑定報告書，就系爭房屋及系爭土地之使
    用效益各佔二分之一之鑑定內容，應分別計算出租之系爭房
    屋及土地之損害，即建號第 336號暨增建部分上訴人丁○○
    之應有部分為二分之一，建號 2號部分上訴人之潛在應有部
    分（應繼分）為八分之一（另附圖代號A5、B4部分為承租人
    申○公司所自行附建，四樓部份則未出租，均非租賃標的物
    ，不計算在內），換算出租各部分每月之租金損害，土地部
    分，原審原告與上訴人六人所受損害每人為 158萬8125元，
    房屋部分，建號336部分上訴人丁○○所受損害為319萬0110
    元，建號2部分原審原告與上訴人六人所受損害各為79萬059
    8元，合計上訴人丁○○受有556萬8833元之損害。而系爭房
    屋自 81年12月4日出租至88年5月8日止，共出租77個月，每
    月租金33萬元，共得租金共2541萬（33萬元77個月＝2541
    萬元），另押租金198萬之利息所得為63萬5250元。故上訴
    人丁○○之損害額為570萬8054元，扣除上訴人丁○○已受
    償之56萬7840元，上訴人丁○○尚有514萬0214元之損害，
    又依民法第213條第2項得請求自損害發生時起之利息，上訴
    人僅請求自申○公司終止租賃搬遷之日起，即自88年5月8日
    起之利息。
  (三)上訴人丁○○於87年間在原法院刑事庭對被上訴人戊○○○
    、丙○○提起刑事附帶民事訴訟請求賠償系爭租金（以被上
    訴人「侵占」租金為由），撤回起訴前即已另行在本院刑事
    庭提起88年度重訴字第17號刑事附帶民事訴訟請求賠償系爭
    租金（以被上訴人「侵占」租金為由），係主張被上訴人之
    侵權行為為「刑事侵占行為」，於本案則是主張被上訴人等
    人擅自出租系爭建物之原因事實，依最高法院判例及判決要
    旨即應負侵權行為損害賠償責任，故上訴人丁○○於前案附
    帶民事訴訟遭駁回之裁判確定，並不影響其再依侵權行為提
    起本件訴訟，此亦為本院88年重訴字第17號附帶民事訴訟判
    決理由所肯認之見解，故該部分並無重複起訴之情事，且前
    案附帶民事訴訟，上訴人丁○○僅基於民法第184條第1項侵
    權行為損害賠償請求權之訴訟標的為請求，該案被上訴人為
    戊○○○及丙○○二人，本件除依上開侵權行為損害賠償請
    求權為請求外，另並本於民法第197條第2項適用同法第 179
    條不當得利之規定、民法第 179條不當得利之規定及民法第
    177條第2項準無因管理之規定為請求，被上訴人除戊○○○
    及丙○○外尚有乙○○，故就本件上訴人丁○○起訴主張依
    民法第197條第2項規定適用不當得利之規定、依不當得利及
    準無因管理為請求之訴訟標的部分，及對被上訴人乙○○起
    訴部分，與前開附帶民事訴訟之訴訟標的不同，當事人亦屬
    有異，本件上訴人丁○○起訴並不違反民事訴訟法第 253條
    之規定。
  (四)系爭房屋承租人申○公司支付每期租金與被上訴人時，雖依
    法扣繳稅款，然被上訴人於申報個人綜合所得稅時，可將扣
    繳憑單抵繳稅款，以減少其應繳納稅額或申請退稅，故被上
    訴人每月實得之租金利益並未因此短少，換言之，每月所得
    之租金利益仍為33萬元，而申○公司並未支付租金予上訴人
    ，亦不能再開立扣繳憑單予上訴人，因此被上訴人應按稅前
    租金每月33萬元計算損害賠償金額支付予上訴人，上訴人按
    收取之金額申報所得稅及繳稅，於被上訴人支付賠償金額後
    ，再憑法院判決書向稅捐機關申請所得更正及退稅，如此被
    上訴人之權益既未受損，亦符合法律之規定，故計算被上訴
    人賠償之租金不能扣除稅金。又因故意侵權行為而負擔之債
    ，其債務人不得主張抵銷，民法第 339條定有明文。查被上
    訴人未經其他共有人同意擅自出租系爭建物收取租金構成故
    意侵權行為，向為我國司法判決先例所是認，因上開民法第
    339 條之規定不能對上訴人主張抵銷。又壬○○及午○○○
    之遺產及罰款已陸續於72年、75年及82年間繳納完畢，有遺
    產稅繳清證明書可稽，而乙○○取得系爭房屋租金依其在上
    述刑事案件提出之收據記載係於86年4月24日、7月5日、8月
    27日及12月5日取得，豈可能用以繳納 72年、75年及82年間
    之遺產稅及罰款，且此部份之遺產稅繳納資金來源有二：1.
    由午○○○及上訴人丁○○以出售辛○鎮○○段514-62及同
    段 411-1地號土地及其上建物予第三人未○○之部分價金繳
    納，有土地謄本可稽。2.由繼承人所收取之壬○○及午○○
    ○喪禮奠儀，故此部份之遺產稅非由乙○○個人繳納，嗣後
    因國稅局核定應補繳午○○○遺產稅之本稅、罰鍰、滯納金
    及利息，並於80年間對於上訴人及被上訴人乙○○（當時辰
    ○○已死亡）限制出境，因被上訴人乙○○於壬○○去世後
    擅自將系爭建物出租予未○○，至75年間終止租約，嗣於75
    年 7月17日又將系爭房屋出租予三商行股份有限公司，租期
    至 80年9月30日止，長年坐收巨額租金，並未分配予其他繼
    承人，其餘繼承人（即原審原告與上訴人等六人）乃要求被
    上訴人乙○○以出租系爭房屋予未○○及三商行股份有限公
    司之租金所得繳納此部份之本稅、罰鍰、滯納金及利息，國
    稅局於上述欠稅繳清後解除原審原告與上訴人等六人及被上
    訴人乙○○之出境限制，且被上訴人乙○○於日本並無任何
    事業及工作（僅其配偶及子女居於日本），其於台灣亦無任
    何事業及工作，且未提出任何在日本經商之職業證明、獲利
    證明、由日本銀行匯款來台及兌換台幣之證明，豈有可能以
    其在日本經商之所得繳納遺產稅？依前述事實可知，兩造之
    被繼承人壬○○及午○○○之遺產稅並未全部均由被上訴人
    乙○○繳納，而被上訴人乙○○繳納之部分，係被上訴人乙
    ○○應原審原告與上訴人等六人之要求以其應返還或賠償原
    審原告與上訴人等六人其擅自出租系爭建物予未○○及三商
    行之租金所得繳納，被上訴人乙○○自不得向原審原告與上
    訴人等六人請求返還該部分款項，其以此繳納之稅款主張抵
    銷本件對原審原告與上訴人等六人之債務（即其與被上訴人
    戊○○○及丙○○擅自出租系爭建物應賠償或返還租金予原
    審原告與上訴人等六人之債務），即無理由。另依乙○○所
    提出之82年8月17日之269萬9842元繳款書影本，其受處分人
    為乙○○一人，與其他繼承人無關，亦無所謂抵銷之問題。
  (五)被上訴人乙○○提出原法院 74年再字第004號判決書、75年
    度民執聲字第24號裁定、75年度民執聲字第29號裁定、本院
    73年度上字第1007號判決，主張辛○鎮○○街10號房地遺產
    已分割歸乙○○及上訴人丁○○所有云云。惟查上述判決書
    理由欄所述之遺產分割契約書，業經本院76年度上更(一)字第
    178 號請求履行契約事件確定判決認定為無效，有該遺產分
    割契約書可證。且該遺產分割契約書係簽訂於 71年6月，迄
    今已逾15年，請求權已罹於時效消滅，繼承人間拒絕承認，
    已無法再請求履行，被上訴人戊○○○及丙○○於本院88年
    度重訴字第17號附帶民事訴訟案件亦主張遺產分割契約書無
    效、其請求權時效已消滅等語，並為該案確定判決法院所採
    信。足證被上訴人乙○○上開提出之判決及裁定所述之遺產
    分割契約書，已經嗣後之本院確定判決之理由認定為無效，
    且請求權時效已消滅，被上訴人乙○○自不得再依其提出之
    上開判決及裁定所載之遺產分割契約書為主張。
  (六)被上訴人乙○○就系爭 336建號房屋所有權雖有應有部分二
    分之一，惟其與被上訴人戊○○○、丙○○未經共有人即上
    訴人丁○○之同意，共同將系爭 336建號房屋全部出租予申
    ○公司，依最高法院55年台上字第1949號判例、62年台上字
    第1803號判例意旨，被上訴人三人自屬侵害他共有人即上訴
    人丁○○之權利，上訴人自得依不當得利之法律關係，請求
    被上訴人三人返還其所受利益。是被上訴人乙○○雖為系爭
    336 建號房屋之共有人，其對上訴人丁○○所受之損害仍負
    有返還利益之義務。本件被上訴人三人出租予申○公司之房
    屋除系爭336建號外，尚有2建號房屋，為不爭之事實。因此
    ，被上訴人三人所收取之租金，即屬無法律原因受利益，依
    法應返還受損人。被上訴人三人出租系爭房屋予申○公司所
    收取之租金計2541萬元，而交予被上訴人乙○○之金額為73
    0萬 9340元，為不爭之事實。因此被上訴人乙○○依不當得
    利之法律關係，就其所得 730萬9340元之利益範圍內，對上
    訴人丁○○所受之損害負有返還之義務至明。上訴人丁○○
    就系爭 336建號房屋之所有權應有部分為二分之一。又系爭
    336 建號占總出租面積之比例為百分之61，依上開比例計算
    系爭 336建號部分每月租金為20萬1300元，因此上訴人丁○
    ○就336建號部分所得請求被上訴人三人返還利益金額為775
    萬0050元。被上訴人乙○○所收取之租金額為 730萬9340元
    ，已如前述，被上訴人乙○○就系爭 336建號房屋所有權亦
    有應有部分二分之一，為不爭之事實。因此，依系爭 336建
    號房屋之面積比例，其就系爭336建號房屋部分固有775萬00
    50元之租金收益。惟查被上訴人乙○○並非僅就其應有部分
    出租，而係就共有物為全部出租，因此其所收取之租金，係
    屬共有物全部之租金，而非僅其應有部分之租金。是被上訴
    人乙○○依法應按其所受利益之比例返還上訴人。至被上訴
    人返還利益予上訴人後，受有損害，其依法得向被上訴人戊
    ○○○、丙○○為請求。尚難據以主張免除其返還利益予上
    訴人之義務。
  (七)按損害賠償之義務，因侵權行為受利益，致被害人受損害者
    ，於時效完成後，仍應依關於不當得利之規定，返還其所受
    之利益於被害人。民法第197條第2項定有明文。而依上開法
    條之立法理由：「至損害賠償之義務人，因侵權行為而受利
    益，致被害人蒙損害時，於因侵權行為之請求權外，更使發
    生不當得利之請求權，且此請求權，與因侵權行為之請求權
    時效無涉，依然使其獨立存續。此第二項所由設也。」及最
    高法院29年上字第1615號判例意旨：「民法第197條第2項之
    不當得利返還請求權，依同法第 125條之規定，因15年間不
    行使而消滅」等語觀之，可知不當得利返還請求權並不適用
    短期時效，而係適用15年之一般消滅時效。原審參照最高法
    院 49年台上字第1730號判例要旨，以「租金之請求權因5年
    間不行使而消滅，既為民法第 126條所明定，至於終止租約
    後之賠償與其他無租賃契約關係之賠償，名稱雖與租金異，
    然實質上仍為使用土地之代價，債權人應同樣按時收取，不
    因其契約終止或未成立而謂其時效之計算應有不同。」以及
    最高法院 65年度第5次民庭庭推總會議決議，以「無法律上
    之原因而獲得相當於租金之利益，致他人受損害時，如該他
    人返還利益請求權已逾租金短期消滅時效之期間，對於相當
    於已罹消滅時效之租金之利益，不得依不當得利之法則，請
    求返還。」而認本件上訴人依不當得利所為之請求，應適用
    租金之五年短期時效。上開判例之事實背景，係債權人知悉
    債務人為土地之使用，而有機會按時收取卻未為收取之情形
    ，進而於裁判中對於本可從速請求債務人履行之債權人，課
    以短期消滅時效之不利益。而前揭民庭庭推總會議決議，乃
    係上開判例意旨之重申，故其適用亦應受到判例事實之拘束
    。惟本件所涉事實，係被上訴人在上訴人無從知悉之情況下
    ，擅自無權將系爭房屋出租予第三人並自第三人處收取租金
    。此一情形與上開判例事實有間，且本件上訴人亦無上開判
    例中可歸責於債權人之情事，即債權人在可以及時為請求之
    狀況，卻不行使其權利。原審無視其中之差別，率而引用，
    似有理由不備之嫌。又，上訴人於第一審起訴時，除主張民
    法第179條不當得利返還請求權以外，另併主張依民法第177
    條第 2項「不適法之無因管理」，及該條項增訂前學理所稱
    「準無因管理」得類推適用民法無因管理之規定（第 177條
    第1項），為其請求之標的。據此民法第177條第1項及第2項
    之無因管理請求權，其請求返還系爭房屋租金利益之時效期
    間仍為15年，更審前本院認為本件上訴人之請求權時效期間
    為15年，結論仍無不合。
  (八)有關上訴人自 87年6月15日迄今持續對被上訴人戊○○○、
    丙○○請求賠償租金，發生時效中斷效力之事實，已有卷內
    附帶民事訴訟起訴狀、附帶民事訴訟判決及本件起訴之事實
    可證。此外，參諸被上訴人戊○○○曾於87年10月29日發存
    證信函予第一審原告子○○○、丑○○○、楊寅○○、卯○
    ○○等人，稱：「有關民權街10號租金，因丁○○要求租金
    收入之全部，現今丁○○與戊○○○訴訟中，故租金暫不分
    配。」；復於87年間發函予上訴人，稱：「一、現今丁○○
    與戊○○○因民權街10號租金之案，正訴訟中。二、自民國
    87年5月起之租金暫不作分配。」；又於88年4月16日發函予
    上訴人等，稱：「（租金）目前已存在彰化銀行辛○分行本
    人之帳戶內，將暫時保管，請台端協議後再行分配。」益足
    以證明上訴人早於87年間即向被上訴人戊○○○及丙○○發
    表請求賠償租金之意思，為民法第 129條第1項第2款所稱之
    「請求」。原審判決謂「全體原告（包括丁○○在內）就被
    告未經全體共有人之同意擅自將系爭共有房屋出租訴外人申
    ○公司而生之法律上權義關係，於提起本件訴訟以前均尚未
    對被告為請求之表示」云云，確有違誤。
  (九)系爭建號336及2號建物座落於彰化縣辛○鎮○○段514-60、
    514-61、514-65、514-246地號土地上。其中336建號房屋為
    上訴人丁○○與被上訴人乙○○共有，各二分之一，另建號
    2 部分及上開土地則為兩造之被繼承人壬○○所有，為不爭
    之事實。由此可見，系爭336建號及2建號房屋占有上開土地
    均非無權占有。且系爭336建號及2建號房屋占用上開土地自
    始未支付任何代價。是系爭建號336及建號2建物所占之基地
    ，在未分割遺產前，即有無償使用基地之利益在內。即系爭
    建號 336建物之所有人，就該建物為使用收益時即無庸支付
    予土地所有人任何對價。被上訴人戊○○○、丙○○引用卷
    附華聲公司之鑑定報告書，主張系爭房屋租金包含使用基地
    之代價，應平分為土地及房屋所有云云，忽略系爭建號 336
    建物之所有權人即上訴人得無償使用該建物基地之特殊情事
    ，亦未注意被上訴人擅自出租系爭建號 336建物，除侵害上
    訴人對於 336建號建物之使用收益權以外，並已侵害上訴人
    對於該基地之使用收益權之事實。因此，被上訴人戊○○○
    、丙○○辯稱所收取之租金含有使用基地之對價云云，核與
    事實不符，委不足取。
  (十)爰依民法第 184條第1項前段、第185條之規定提起本件訴訟
    。求為判決1.被上訴人戊○○○、丙○○、乙○○等三人應
    連帶給付上訴人丁○○ 514萬0214元及自88年5月8日起至清
    償日止，按年息百分之五計算之利息。2.上訴人願以現金或
    等值之臺灣銀行可轉讓定期存單供擔保，請准宣告假執行。
二、被上訴人則以下列各點抗辯：
  (一)被上訴人戊○○○、丙○○（即附帶上訴人，以下稱被上訴
    人）部分：
  1.被上訴人戊○○○於 81年12月4日將系爭房屋以被上訴人戊
    ○○○、丙○○名義出租前，曾以電話徵得共有人乙○○之
    同意，並請被上訴人乙○○將出租一事轉告其他共有人，是
    上訴人於被上訴人戊○○○以被上訴人戊○○○、丙○○名
    義出租系爭房屋與申○公司時，即知有此出租事。又被上訴
    人戊○○○於86、87年間，曾寄給上訴人丁○○56萬7840元
    ，寄給原審原告每人共50萬8840元，上訴人於起訴狀內亦自
    認收到該筆款項，故上訴人於收受該款項時，更應已得知出
    租一事。上訴人關於侵權行為之損害賠償請求權，請求81年
    12月4日起至88年5月8日止之損害，惟自 88年5月8日迄上訴
    人提起本訴之日止，已逾2年期間，其請求權依民法第197條
    之規定已罹於時效而消滅。又最高法院65年6月8日65年度第
    5 次民事庭總會決定(二)：「無法律上之原因而獲得相當於租
    金之利益，致他人受損害時，如該他人之返還利益請求權已
    逾租金短期消滅時效之期間，對於相當於已罹消滅時效之租
    金之利益，不得依不當得利之法則，請求返還」，上訴人請
    求不當得利實為相當於租金之利益，其所能請求者，唯限於
    起訴前五年始可請求，上訴人於91年8月30日始起訴（88年5
    月 8日申○公司即遷讓，此後被上訴人應無任何租金之收入
    ），5年前即86年8月30日，故上訴人之訴縱使有理由，上訴
    人頂多僅能請求 86年8月30日至88年5月8日間止之不當得利
    ，在此之前請求權時效消滅，被上訴人礙難給付。另上訴人
    丁○○於87年即對被上訴人丙○○及戊○○○提起刑事附帶
    民事訴訟（案號為 87年重附民字第5號），後來上訴人即撤
    回起訴，又於 88年4月30日向本院對被上訴人丙○○及戊○
    ○○提起刑事附帶民事訴訟（案號為88年重訴字第17號），
    此案經本院駁回其訴訟，經上訴人向最高法院提起上訴，於
    91年10月25日駁回上訴，同年11月20日送達，此為上訴人所
    不爭執，既然前起訴被駁回確定，則依民法第 131條之規定
    既應視為時效不中斷，即應認為溯及的視同從未起訴及從未
    請求，並非訴訟在以不合法被駁回確定時起 6個月內另行起
    訴，請求權之時效即不消滅，況前案對被上訴人提起訴訟者
    唯僅丁○○一人而已，原審原告等以前始終並未提起訴訟，
    仍有時效規定之適用。又另戊○○○寄發與上訴人丁○○、
    原審原告癸○○之存證信函並未記載關於被上訴人戊○○○
    承認上訴人有侵權行為請求權存在之文句或文義，且被上訴
    人戊○○○、丙○○在上訴人丁○○所自訴之原審87年度自
    字第67號刑事案件，暨上訴人丁○○所提起之本院88年重訴
    字第17號民事事件，均極力否認侵占及侵權行為，是被上訴
    人戊○○○、丙○○絕未承認上訴人對渠等有侵權行為請求
    權。民法第144條第2項後段所謂承認，不但須以契約為之，
    且須明知時效完成之事實而仍為承認行為者，其承認始可認
    為拋棄時效利益之默示意思表示（最高法院49年台上字第26
    20號及50年台上字第2868號判例參照），被上訴人戊○○○
    書寫上開存證信函時，根本不知有所謂時效完成之事實，是
    該存證信函並不能證明被上訴人戊○○○有民法第144條第2
    項後段所謂之承認。
  2.再上訴人丁○○在本院對被上訴人戊○○○、丙○○所提起
    之88年重訴字第17號侵權行為損害賠償事件，業經判決上訴
    人丁○○敗訴確定在案，本件上訴人丁○○依侵權行為之法
    律關係請求被上訴人戊○○○、丙○○損害賠償部分，如與
    該事件係同一事件，顯然有違民事訴訟法第 253條當事人不
    得就已起訴之事件，於訴訟繫屬中更行起訴之規定，則該部
    分訴訟即應依民事訴訟法第 249條第1項第7款之規定裁定駁
    回，本件該部分如與該事件非同一事件，則上訴人丁○○在
    該事件之起訴及請求，即無中斷本件該部分時效之效力。
  3.查準無因管理乃不真正無因管理，本案情形並無民法第 179
    條第 2項準無因管理規定之適用，因準無因管理之成立之前
    提要件為明知為他人之事務，而為自己之利益管理。被上訴
    人出租之目的是以繼承人眾多，散居國外國內，以全體繼承
    人為出租人蓋章認證極為不易，並且移居國外之繼承人均因
    遺產稅未繳納，而經財政部限制出境，此有彰化縣稅捐稽徵
    處遺產及贈與稅罰鍰案作審查書及財政部82年 8月26日台財
    稅第 800805232號函可稽，被上訴人為期早日得以解除原審
    原告與上訴人等之出入境及籌措遺產稅，才會以自己之名義
    出租，被上訴人等顯為全體繼承人之利益而出租（管理），
    況出租人不以所有人為限，被上訴人等亦是繼承人之一，該
    租賃物亦為公同共有物所有權人所有，並非純屬他人之物，
    則系爭不動產出租，顯不能謂為被上訴人明知為他人之事務
    ，而為自己之利益管理，與民法第177條第2項規定不符，縱
    有準無因管理規定適用，其請求之利益仍屬被上訴人租金所
    得，則依前揭說明之見解請求不當得利之時效為 5年，依同
    一法理，準無因管理所得請求之利益亦當限於最近 5年內，
    超過5年前之利益請求權應罹於時效而消滅。
  4.被上訴人戊○○○自 81年12月4日至81年12月31日實際收取
    租金26萬1800元（申○公司扣繳稅款百分之15），82年及83
    年每年實際收取租金 336萬1800元（申○公司扣繳稅款百分
    之15）， 84年至87年間每年實際收取租金356萬4000元（申
    ○公司扣繳稅款百分之10），88年1月1日至88年5月8日實際
    收取租金 126萬7200元（申○公司扣繳稅款百分之10），以
    上合計為2251萬7000元。本件上訴人係依所謂侵權行為、不
    當得利及準無因管理之法律關係，請求被上訴人戊○○○、
    丙○○給付上訴人所受之損害，而申○公司付與被上訴人之
    租金已預先扣繳百分之15或百分之10之稅款，是此部份上訴
    人並未受有損害（即使上訴人為出租人，申○公司亦會依法
    扣繳稅款），上訴人不能依侵權行為及無因管理之規定向被
    上訴人戊○○○、丙○○請求。又上訴人主張所謂準無因管
    理，依民法第 177條之規定，準無因管理之本人固得享有因
    管理所得之利益，惟申○公司依法扣取之稅款，係繳交國稅
    局，並未給付被上訴人戊○○○、丙○○，上訴人亦不得依
    準無因管理之規定，請求被上訴人戊○○○、丙○○給相當
    於申○公司依法扣繳之稅款金額，上訴人以租賃契約所載之
    租金每月33萬元，計算其向被上訴人戊○○○、丙○○所請
    求之金額，未扣減申○公司所扣繳之稅款，顯有未合。
  5.如上訴人起訴狀如附圖一所示代號A4、B3、B5、C2、C3、C4
    未登記部分與A3、B2、C1已登記部分，係上訴人及被上訴人
    乙○○等之被繼承人壬○○同時所建，建後壬○○始將該A3
    、B2、C1部分，以其子即上訴人丁○○及被上訴人乙○○名
    義辦理分割共有保存登記。辦理該保存登記之原因發生日期
    為 55年9月15日，29年出生之上訴人丁○○當時係26歲，仍
    在讀醫學院，而37年出生之被上訴人乙○○當時僅係18歲之
    未成年人，均無能力出資建房屋，由此亦證該A4、B3、B5、
    C2、C3、C4部分與A3、B2、C1部份均係壬○○同時所建，是
    A4、B3、B5、C2、C3、C4未登記部分係本件兩造人等所公同
    共有，並非上訴人丁○○所謂該未登記部分係伊與乙○○共
    有。又被上訴人戊○○○以被上訴人戊○○○、丙○○名義
    將系爭房屋出租予申○公司以前之76年10月1日至80年9月30
    日，被上訴人乙○○曾將系爭房屋出租與三商行公司作為商
    店使用，附圖一所示代號A5、B4係三商行公司所蓋，A5部分
    面積多達123.68平方公尺，B4部分面積多達111.14平方公尺
    ，係一獨立之建物，非如上訴人所述利用第 336號建物所附
    建，自無上訴人所稱有民法第 811條，因附合而成不動產之
    重要成分，於系爭房屋出租予申○公司時已存在，亦在申○
    公司承租範圍內，房屋租金亦包含此部份於系爭房屋全部租
    金內，申○公司於承租後僅曾整修A5、B4房屋，上訴人稱該
    部分係申○公司所蓋，顯有誤會。
  6.被上訴人戊○○○曾支付被上訴人乙○○ 694萬1500元一節
    ，為上訴人丁○○在本院88年重訴字第17號民事事件所是認
    ，上訴人丁○○在該事件主張該款係乙○○所得之租金云云
    ，惟查被上訴人乙○○僅係系爭房屋及基地之共有人之一，
    被上訴人戊○○○不會支付被上訴人乙○○如此多之租金，
    該款實係供被上訴人乙○○繳納兩造之被繼承人壬○○、午
    ○○○之遺產稅及罰鍰，此由(1)被上訴人乙○○在與本件有
    關之原法院87年度自字第67號刑事案件 87年9月30日審理時
    供稱：「拿了690幾萬元，遺產稅有4張，繳了 700多萬元。
    」(2)被上訴人乙○○簽名及蓋指印於 87年10月2日提出該刑
    事案件之辯護意旨狀記載：被上訴人戊○○○將其所收取之
    租金中之 700多萬元交給乙○○，充作繳納遺產稅及罰鍰之
    用等語，故被上訴人戊○○○得依不當得利及無因管理之法
    律關係，請求上訴人各按其應繼分八分之一之比例返還或償
    還，該款 694萬1500元之八分之一為86萬7687元，亦即被上
    訴人戊○○○對每一原審原告與上訴人有債權86萬7687元，
    被上訴人戊○○○即以此對上訴人之債權與上訴人之請求相
    互抵銷。
  7.被上訴人戊○○○曾支付下列各項費用，依不當得利及無因
    管理等規定，被上訴人戊○○○就該支付之費用，對於每一
    原審原告與上訴人有債權，僅詳述如下：為上訴人丁○○
    補繳79年地價稅5335元。為上訴人丁○○等二人繳納80年
    房屋稅9783元，上訴人丁○○就該繳稅之房屋有應有部分二
    分之一，應償還該稅款之房屋有應有部分二分之一，應償還
    該稅款二分之一即4891元。繳納以兩造之被繼承人午○○
    ○為納稅義務人之80年地價稅12萬5036元，每一原審原告與
    上訴人對午○○○之遺產有應繼分八分之一，是每一原審原
    告與上訴人應償還該稅款之八分之一即 1萬5629元。繳納
    以兩造之被繼承人壬○○為繳納義務人之81年地價稅40萬15
    52元，每一原審原告與上訴人應償還該稅款之八分之一即 5
    萬0194元，繳納以兩造之被繼承人午○○○為繳納義務人之
    81年地價稅12萬9065元，每一原審原告與上訴人應償還稅款
    之八分之一即 1萬6133元，又為上訴人丁○○繳納81年地價
    稅5598元，為原審原告癸○○繳納 81年地價稅136元。繳
    納以兩造之被繼承人壬○○為納稅義務人之82年地價稅41萬
    7954元，每一原審原告與上訴人應償還該稅款之八分之一即
    5萬 2244元，繳納以兩造之被繼承人午○○○為納稅義務人
    之82年地價稅12萬9065元，每一原審原告與上訴人八分之一
    為1萬6133元，又為上訴人丁○○繳納 82年地價稅7412元，
    為原審原告癸○○繳納82年地價稅 136元。繳納以兩造之
    被繼承人壬○○為納稅義務人之83年地價稅42萬6414元，每
    一上訴人應償還該稅款之八分之一即 5萬3301元，繳納以兩
    造之被繼承人午○○○為納稅義務人之83年地價稅 9萬5066
    元，每一原審原告與上訴人應償還該稅款之八分之一即1萬1
    883元，又為上訴人丁○○繳納 83年地價稅7412元，為原審
    原告癸○○繳納 83年地價稅188元。再繳納兩造公同共有坐
    落辛○鎮○○段411-9號之83年地價稅2萬1549元，每一原審
    原告與上訴人應償還該稅款之八分之一即2693元，該地價稅
    繳款書之納稅義務人欄只簡單記載被上訴人戊○○○一人，
    為該筆土地地價稅繳款書之納稅義務人欄，已詳載為被上訴
    人「戊○○○等十二人共同共有」。繳納以兩造之被繼承
    人壬○○為納稅義務人之84年地價稅43萬4874元，每一原審
    原告與上訴人應償還該稅款之八分之一即 5萬4359元，繳納
    以兩造之被繼承人午○○○為納稅義務人之84年地價稅10萬
    1038元，每一原審原告與上訴人應償還該稅款之八分之一即
    1萬2629元，又為上訴人丁○○繳納 84年地價稅7412元，為
    原審原告癸○○繳納84年地價稅 240元，再者，繳納兩造公
    同共有坐落辛○鎮○○段411-9號土地之84年地價稅2萬2269
    元（每一原審原告與上訴人應償還該稅款之八分之一即2783
    元，該地價稅繳款書之納稅義務人欄只記載被上訴人戊○○
    ○一人，惟該筆土地地價稅繳款書之納稅義務人欄，已詳載
    為被上訴人「戊○○○等十二人共同共有」）。納稅以兩
    造之被繼承人壬○○為納稅義務人之85年地價稅41萬1590元
    （每一原審原告與上訴人應償還該稅款之八分之一即5萬144
    8元），繳納以兩造之被繼承人午○○○為納稅義務人之 85
    年地價稅 8萬7107元（每一原審原告與上訴人應償還該稅款
    之八分之一即1萬0888元），又為上訴人丁○○繳納 85年地
    價稅7412元，為原審原告癸○○繳納85年地價稅240 元，再
    者，繳納兩造公同共有坐辛○鎮○○段411-9號土地之 85年
    地價稅 3萬8974元（每一上訴人應償還該稅款之八分之一即
    4871元）。繳納以兩造之被繼承人壬○○為納稅義務人之
    86年房屋稅2852元（每一原審原告與上訴人應償還該稅款之
    八分之一即356元），又為上訴人丁○○等二人繳納 86年房
    屋稅8777元（上訴人丁○○應償還該稅款之二分之一即4388
    元）。繳納以兩造之被繼承人壬○○為納稅義務人之86年
    地價稅41萬1765元（每一原審原告與上訴人應償還該稅款之
    八分之一即 5萬1470元），繳納以兩造之被繼承人午○○○
    為納稅義務人之86年地價稅 8萬7147元（每一原審原告與上
    訴人應償還該稅款之八分之一即 1萬0893元），又為上訴人
    丁○○繳納86年地價稅7412元，為原審原告癸○○繳納86年
    地價稅 240元，再者，繳納兩造公同共有坐落辛○鎮○○段
    411-9號土地之86年地價稅2萬2309元（每一原審原告與上訴
    人應償還該稅款之八分之一即2788元）。付兩造之被繼承
    人壬○○、午○○○之撿骨等費用8萬元，81年1月支付壬○
    ○、午○○○之作風水工事等費用26萬元，再者，於81年間
    支付壬○○、午○○○之墓地費用14萬1600元，合計為48萬
    1600元（每一原審原告與上訴人應償還該款之八分之一即 6
    萬0200元）。82年至 85年共給付乙○○694萬1500元，供
    乙○○繳納兩造之被繼承人午○○○等之遺產稅及罰鍰，或
    補償乙○○已繳納之該遺產稅及罰鍰（因被上訴人戊○○○
    給付乙○○該款時，不知乙○○是否已繳納該遺產稅及罰鍰
    ，如已繳納，該款即用以補償乙○○已繳納之遺產稅及罰鍰
    ），此業經乙○○在本院前審答辯(二)狀所是認，上訴人對於
    被上訴人戊○○○給付乙○○該款亦不爭執。從而每一上訴
    人應按其應繼分償還該款之八分之一即86萬7687元。綜上
    ，被上訴人戊○○○對於上訴人丁○○有債權 140萬5854元
    ，對於原審原告癸○○有債權 134萬9762元，對於原審原告
    子○○○、丑○○○、寅○○、卯○○○每人有債權 134萬
    8582元，有計算表可稽。退言之，如本件上訴人得請求被上
    訴人戊○○○給付，被上訴人戊○○○即以該對於上訴人之
    債權，主張與上訴人之請求權抵銷。上訴人雖謂：因故意侵
    權行為而負擔之債，其債務人不得主張抵銷云云，惟本件上
    訴人關於侵權行為之損害賠償請求權，已罹於時效而消滅，
    況本件上訴人尚依不當得利及準無因管理之規定請求給付，
    而關於不當得利及準無因管理並無不得主張抵銷之規定。
  8.又被上訴人戊○○○以收取租金支付系爭房屋出租之仲介費
    15萬元，而關於侵權行為之損害賠償，民法第216條之1規定
    ：「基於同一原因事實受有損害並受有利益者，其請求之賠
    償，應扣除所受之利益」，是上訴人依侵權行為之規定請求
    被上訴人戊○○○、丙○○賠償相當於租金之損害時，上訴
    人即受有相當於免支付該仲介費之利益，依法上訴人應自請
    求之賠償金額扣除仲介費15萬元。又上訴人因不當得利及準
    無因管理之規定請求給付時，須以被上訴人受利益或可得利
    益為要件，而被上訴人戊○○○所收取之租金用以支付仲介
    費15萬元，被上訴人戊○○○、丙○○並未受有相當於該15
    萬元金額之利益，上訴人自亦不得依不當得利及準無因管理
    之規定請求此部份金額。
  9.上訴人係依相當於租金之利益，請求被上訴人戊○○○、丙
    ○○返還。按房屋性質上不能與土地使用權分離而存在，亦
    即使用房屋必須使用該房屋之基地，是被上訴人戊○○○、
    丙○○等出租上開房屋，每月收取租金33萬元，包含使用基
    地之對價。與本件有關之本院88年度重訴字第17號民事案件
    ，囑託鑑定之補充報告亦謂：租金應平分為土地及建物所有
    等語。而該出租房屋之基地係兩造等公同共有，與建號 336
    號房屋為上訴人丁○○及被上訴人乙○○二人分別共有者不
    同。原判決計算建號336 號房屋應分配相當於租金之利益時
    ，忽略基地亦應有相當於租金之利益，顯有未合。被上訴人
    戊○○○、丙○○等出租彰化縣辛○鎮○○街10號房屋所收
    取之租金，如包含使用兩造等公同共有基地之對價，則原判
    決命被上訴人戊○○○、丙○○返還建號 336房屋相當於租
    金之利益必相對之減少。
  10.查上訴人以另案向被上訴人及其他繼承人提起遺產分割之訴
    （臺灣彰化地方法院 92年重家訴3號），目前尚在審理中，
    系爭不動產之大部分既為兩造之被繼承人壬○○及午○○○
    之遺產，而遺產分割依最高法院84年度台上字第2410號判決
    要旨「按遺產之分割，乃以消滅遺產公同共有關係為目的，
    須共同繼承人全體始得為之。故請求分割遺產之訴，上訴人
    須以其他共同繼承人全體為被上訴人而起訴，其當事人之適
    格，始無欠缺。又遺產分割以消滅遺產公同共有關係為目的
    ，故除被繼承人以遺囑禁止繼承人分割之遺產，及共同繼承
    人以契約約定禁止分割之遺產外，應已全部遺產整體為分割
    ，不能以遺產中之個個財產為分割之對象」，所採之見解，
    應就全部分割，不能僅就一部份分割，被上訴人戊○○○及
    丙○○就遺產出租所得之法定孳息（民法第 69條第2項），
    亦屬遺產之一部分，上訴人縱使欲請求按應繼分分配，亦應
    併入上訴人丁○○所提出之遺產分割訴訟內，而不能個別提
    起訴訟等語置辯。
  (二)被上訴人乙○○部分：
  1.本件上訴人關於侵權行為之損害賠償請求權，依民法第 197
    條之規定，已罹於時效而消滅，上訴人又主張依不當得利之
    法律關係請求，惟依最高法院 41年度台上字第871號、49年
    度台上字第1730號判例，以及最高法院65年6月8日65年度第
    五次民庭庭推總會議決定，均認為：上訴人依不當得利之法
    律關係對被上訴人請求相當於租金之利益，即應適用租金之
    五年短期時效。是上訴人之請求權僅限於最近五年部分始可
    請求，超過五年前之利益請求權應罹於時效而消滅。又被上
    訴人乙○○就上訴人逾五年部分之請求，亦表示不能同意。
  2.系爭房屋係被上訴人戊○○○、丙○○出租予第三人申○食
    品股份有限公司，被上訴人乙○○並未參與，上訴人之主張
    顯有誤會。被上訴人乙○○係兩造之被繼承人壬○○之遺產
    稅納稅義務人，付遺產稅加上滯納稅金罰鍰等項目，共繳納
    600萬元，另加違章建築罰鍰部分 269萬餘元，總共870萬餘
    元，其明細分述如下：80年11月27日繳納彰化縣稅捐稽徵
    處代收移送法院滯納案件及財務罰鍰286萬元。80年11月2
    日繳納彰化縣稅捐稽徵處代收移送法院滯納案件及財務罰鍰
    42萬9744元整。 82年8月17日繳納財政部台灣省中區國稅
    局遺產稅352萬0601元。82年8月17日繳納財政部台灣省中
    區國稅局違章案件罰鍰 269萬9842元。而被上訴人乙○○於
    86年4月24日收受被上訴人戊○○○694萬1500元，係被上訴
    人戊○○○、丙○○以出租系爭房屋予申○食品股份有限公
    司所收到之租金，交付乙○○作為繳納兩造之被繼承人壬○
    ○、午○○○之遺產稅、滯納稅金罰鍰及違章建築罰鍰等之
    用，非無因亦無不法所有之意圖，自不構成侵權行為，故該
    筆款項 694萬1500元，自應由上訴人所請求之款項中扣除之
    ，被上訴人乙○○代繳之 799萬4324元遺產稅，上訴人丁○
    ○等六人及另一被上訴人戊○○○等，每人應分擔99萬9290
    元之遺產稅交付被上訴人乙○○，又被上訴人戊○○○等二
    人應給付乙○○之房租為1171萬3786元整，戊○○○等交付
    乙○○共694萬1500元，尚欠477萬2286元。上訴人丁○○提
    出之壬○○及午○○○遺產之地價稅單，均為90年度及91年
    之繳稅證明，房屋稅均為87年度至91年度之繳稅證明，並未
    提出87年以前之繳稅證明。因此可證明87年度以前之房屋稅
    及90年度以前之地價稅、遺產稅，均由被上訴人乙○○一人
    用在日本經商所賺的錢來繳納，與租金無關。
  3.原法院於74年度再訴字第4號履行契約事件，於88年5月26日
    發給被上訴人乙○○民事判決確定證明書，證明遺產繼承契
    約書有效。被上訴人乙○○主張本件遺產繼承，應依遺產繼
    承契約書之遺產分配表為準。兩造之父壬○○、母賴招妹過
    世後，各遺產繼承人均依遺產分割契約書各自持有、各自使
    用其不動產迄今，各自繳納自己應繳之稅金，分述如下：
    坐落辛○鎮○○路○段 105、107、109號及辛○鎮○○路○
    段99巷內四棟房屋共七棟，由辰○○各自持有各自使用其不
    動產。坐落辛○鎮○○路○段97號、 103號等二棟建物及
    坐落辛○鎮○○段23-4、23-49、23-77等土地，由癸○○各
    自持有各自使用其不動產。坐落辛○鎮○○街 10號1樓之
    年青人眼鏡行之租金，由丁○○及李宏信收取，各自持有使
    用其不動產。辛○地政事務所之土地複丈成果圖所示：樓
    梯之位置在後方，並非正確。經查：系爭建物原租出予德州
    炸雞，其營業一樓通往二樓之樓梯及出入口，原位置在前面
    年青人大門口入口附近，李宏信及丁○○出租予年青人眼鏡
    行，在裝潢時已封閉，因此，已無一樓通往二樓之營業用出
    入之樓梯及出入口，被上訴人乙○○對於辛○地政事務所92
    年 8月25日成果圖提出異議，堅決反對將繼承建物土地等不
    動產分割為八分之一，反對將地價稅、房屋稅八分之一之換
    算方式來計算繳納。
  4.建號2、336部分，被上訴人乙○○及上訴人丁○○之應有部
    分各為二分之一，丁○○可要求自己持分可分得之相當租金
    ，乙○○亦同。按面積比例計算建號2、336占總面積之百分
    之61，以每月租金33萬元計算，建號2、336部分每份租金應
    為應為20萬1300元，租期為77個月。乙○○之應有部分為二
    分之一，故乙○○之房租利益金額為 775萬0050元。而乙○
    ○實際收到戊○○○交付之租金總額僅為 730萬9340元，與
    上開被上訴人乙○○所應得金額，仍相差44萬0710元，是被
    上訴人乙○○仍可向被上訴人戊○○○與丙○○請求上開差
    額。
  5.民法第818 條所定各共有人按其應有部分，對於共有物之全
    部有使用收益之權。係指各共有人得就共有物全部，於無害
    他共有人之權利限度內，可按其應有部分行使用益權而言。
    是共有人倘逾越其應有部分之範圍使用收益，致其所受利益
    超過其應有部分比例，即難謂不應對他共有人負返還不當得
    利之責。最高法院發回更審，亦認為被上訴人乙○○與上訴
    人丁○○就系爭336 號房屋所有權應有部分各二分之一，上
    訴人丁○○按該屋共有比例得分配之利益金額為 775萬0050
    元，被上訴人乙○○亦享有同額利益；則乙○○收取建號33
    6 號房屋之租金額是否逾越其應有部分比例，倘其所得租金
    額未逾越其應有部分比例，其有無返還此利益予共有人丁○
    ○之義務？即非無疑。
三、原審僅就建號 336部分判命被上訴人戊○○○應給付上訴人
    丁○○13萬8743元、被上訴人丙○○應給付上訴人丁○○46
    萬2678元，及均自88年5月8日起至清償日止按年息百分之五
    計算之利息，並經兩造聲請，就上訴人勝訴部分分別為准、
    免假執行之宣告，而駁回上訴人其餘部分之請求。兩造各就
    其敗訴部分提起上訴及附帶上訴；本院前審就建號 336部分
    命被上訴人戊○○○應再給付上訴人丁○○ 220萬0137元、
    被上訴人丙○○應再給付上訴人丁○○ 193萬3475元、被上
    訴人乙○○應給付上訴人丁○○212萬9710元，及均自88年5
    月 8日起至清償日止按年息百分之五計算之利息。駁回上訴
    人其餘上訴及假執行之聲請及原審原告癸○○、子○○○、
    丑○○○、寅○○、卯○○○之上訴。並駁回被上訴人戊○
    ○○、丙○○之附帶上訴。上訴人及原審原告癸○○、子○
    ○○、丑○○○、寅○○、卯○○○均未再上訴最高法院（
    即建號 2號部分已經確定），最高法院則就本院前審判決關
    於命上訴人戊○○○、丙○○、乙○○給付及駁回戊○○○
    、丙○○之附帶上訴暨該訴訟費用部分廢棄，發回本院。是
    以，本審審理範圍即為此部分，亦即：上訴人聲明被上訴人
    戊○○○應再給付上訴人丁○○ 220萬0137元、被上訴人丙
    ○○應再給付上訴人丁○○ 193萬3475元、被上訴人乙○○
    應給付上訴人丁○○ 212萬9710元，及均自88年5月8日起至
    清償日止按年息百分之五計算之利息；及被上訴人戊○○○
    、丙○○之附帶上訴部分，其餘部分均已確定。
五、兩造不爭執之事實（見本院前審第1卷第187至196頁）：
  (一)坐落彰化縣辛○段第 514-60、514-61、514-65、514-246地
    號土地上即門牌號碼彰化縣辛○鎮○○街10號之房屋（包含
    建號336及2號建物），其中建號 336部分（附圖一辛○地政
    事務所89年4月7日複丈成果圖所示A3、B2、C1、D1部分）為
    上訴人丁○○及被上訴人乙○○所共有（附圖一誤載代號D1
    部分為未登記建物，惟依建物登記謄本之記載此部分為建號
    336建物之第四層），每人應有部分二分之一，另建號2部分
    （即附圖一所示A1、A2、B1部分）為兩造之被繼承人壬○○
    所有，壬○○於 70年8月間死亡後由原審原告、上訴人丁○
    ○、被上訴人乙○○及訴外人辰○○（被上訴人戊○○○之
    夫、被上訴人丙○○之父）共同繼承，嗣辰○○死亡後其繼
    承部分再由被上訴人戊○○○、丙○○與訴外人庚○○、己
    ○○、巳○○共同繼承，上開房屋除已保存登記之建號 336
    號、 2號建物外，尚有未經保存登記之增建部分即如附圖一
    所示代號A1、A5、B3、B4、B5、C2、C3、C4、D2、D3部分（
    其中代號A5、B4部分，非兩造及被繼承人所建）。
  (二)被上訴人三人於 81年12月4日擅自將系爭房屋（除如本院前
    審附圖一所示 336建號第四層樓之代號D1、D2、D3部分以外
    、另A5及B4是否在出租範圍內，兩造有爭執），出租與第三
    人申○公司，租賃期間自81年12月4日起至91年12月3日止，
    每月租金33萬元，惟申○公司於88年5月8日即提前搬遷，計
    有租金2541萬元。該系爭房屋租賃契約書為真正，其上加註
    一行「另一房屋所有人乙○○部分全權由戊○○○代理處理
    」等語，業據上訴人提出土地暨建物登記謄本、租賃契約書
    、辛○地政事務所89年4月7日複丈成果圖（此複丈成果圖為
    本院88年度重訴字第17號囑託測繪）為證（見原審第 2卷第
    96至97、128至135頁、第1卷第72至76頁；第2卷第105至108
    頁、91年原調字第58號卷第35至37頁：第2卷第23頁）。
  (三)原審於92年7月14日、同年8月18日會同辛○地政事務所人員
    至系爭建物之現場履勘時，附圖一辛○地政事務所89年4月7
    日複丈成果圖所示之代號B5、C3、C4部分已不存在，其中代
    號C3、C4已變更為如附圖二（即辛○地政事務所 92年8月25
    日複丈成果圖）所示之代號C3，成為 336建號第三層樓樓地
    板之一部份，附圖一所示代號C2部分（面積 9.5平方公尺）
    變更為附圖二所示代號C2之室內陽台（面積 4.1平方公尺）
    ，另代號 A4、B3部分則為室內樓梯，作為建號336及二建物
    上下樓層通行使用，另代號 D2、D3部分為建號336建物第四
    層樓之前後陽台，而建號 336建物後方（即北側）另有加蓋
    代號A5（第一層）、B4（第二層）之未保存登記建物，自建
    物正面必須進入建號二往內行經建號 336，始得到達代號A5
    部分之第一層加蓋建物，然A5建物北側有一寬度為 0.9公尺
    之後鐵門，可至建物後方約一公尺寬之巷道往東通行至現有
    道路等情，此有原審製作之勘驗筆錄、現場略圖及辛○地政
    務事務所92年8月25日複丈成果圖在卷可稽（見原審第2卷第
    50頁），並經本院前審於94年7月8日勘驗現場，除附圖二所
    示代號A4部分已非室內樓梯，而成為與A1、A2、A3、A5連在
    一起之店面，另A5、B4部分中間有木板隔間，又D2大小與附
    圖二所示略有差異（D2部分不在本件訴訟範圍內）外，餘均
    與原審法院 92年8月18日勘驗時，地政事務所所制作之附圖
    二所符，經本院前審制作勘驗筆錄及略圖在卷（見本院前審
    第2卷第19至21頁），並為兩造所不爭執（見本院前審第2卷
    第33至34頁）。
  (四)上訴人丁○○曾於原審對被上訴人戊○○○、丙○○、乙○
    ○及申○公司負責人酉○○提起刑事侵占、詐欺等罪之自訴
    ，經原法院87年度自字第67號刑事判決被上訴人戊○○○、
    丙○○侵占罪部分各處有期徒刑4月，緩刑3年，詐欺罪部分
    無罪，被上訴人乙○○、酉○○部分均無罪，上訴人丁○○
    並於 87年6月15日對被上訴人戊○○○、丙○○、乙○○及
    申○公司之不法侵占等案件，向原法院提起刑事訴訟附帶民
    事訴訟損害賠償請求，嗣被上訴人戊○○○、丙○○部分於
    87年10月14日移送原法院民事庭審理，被上訴人乙○○、申
    ○公司部分判決駁回，旋刑事侵占罪部分上訴人丁○○就被
    上訴人戊○○○、丙○○部分提起上訴，被上訴人戊○○○
    、丙○○亦提起上訴，經本院88年度上易字第28號判決上訴
    駁回確定，惟上訴人丁○○復再於 88年1月20日於本院對被
    上訴人戊○○○、丙○○就侵占上訴案件提起刑事附帶民事
    訴訟，起訴請求侵權行為損害賠償，並於同年2月1日向原法
    院撤回對戊○○○、丙○○就侵占自訴案件提起之刑事附帶
    民事賠償訴訟，嗣本院民事庭就刑事庭移送之上訴人丁○○
    附帶民事侵權行為損害賠償事件以88年度重訴字第17號判決
    上訴人丁○○敗訴，由最高法院判決駁回上訴人丁○○之上
    訴而確定等情，此有上訴人提出之附帶民事起訴狀、原法院
    刑事附帶民事訴訟裁定暨判決、撤回附帶民事狀、本院88年
    上易字第28號刑事判決暨88年重訴字第17號民事判決、最高
    法院91年台上字第2172號民事裁定在卷足憑（見原審第 2卷
    第109至111、113至117頁；第1卷第195至197頁；第2卷第11
    8頁；第1卷第57至70頁；第 1卷第114至116頁），並經調取
    本院88年度重訴字第17號侵權行為損害賠償事件全卷核閱屬
    實。
  (五)被上訴人戊○○○於86年4月間起至87年5月間將上訴人應得
    之租金陸續匯寄予上訴人丁○○共計56萬7840元、其餘原審
    原告每人50萬8840元。
  (六)原審原告子○○○、丑○○○、楊寅○○、卯○○○於87年
    10月19日以存證信函予戊○○○告知渠等並未授權或委託戊
    ○○○，其未經全體共有人同意，擅自將系爭房屋出租，並
    要求戊○○○將租約內容及自 86年4月間起依子○○○等四
    人應繼分可得租金匯寄予渠等計算分配金額之依據提出予子
    ○○○等四人，原審原告癸○○87年10月13日亦以相同內容
    之信函寄予戊○○○，被上訴人戊○○○則分別以存證信函
    附上租約，回覆子○○○等四人及告知上訴人丁○○稱關於
    民權街10號之租金，因與丁○○訴訟中，自 87年5月起之租
    金暫不分配，另函告知上訴人丁○○及原審原告癸○○稱87
    年7月至9月、10月至12月之租金支票提示後，款項已存在彰
    化銀行辛○分行其本人帳戶內，特暫時保管，請協議後再行
    分配等情（除被上訴人戊○○○爭執並未收到原審原告癸○
    ○所寄之存證信函外），此有上訴人提出之存證信函五份附
    卷可按（見原審第1卷第80至84頁）。
  (七)兩造繳納地價稅、房屋稅部分：兩造已同意88年度以前之稅
    金繳納金額列入本件計算，89年以後之租金、稅金不列入本
    件計算，並對上訴人所提出之明細表不爭執（見本院前審第
    2卷第49、56、57、77、97頁、第3卷第26頁正背面、31頁64
    頁）。據此列出兩造繳納地價稅、房屋稅之金額如下：
  1.戊○○○代丁○○繳納之房屋稅及地價稅金額5萬7272元。
  2.戊○○○代癸○○繳納之房屋稅及地價稅金額1180元。
  3.戊○○○代繳公同共有遺產之房屋稅及地價稅，上訴人應分
    攤金額為48萬1957元。
  4.癸○○代繳公同共有遺產之87年度地價稅49萬0104元，被上
    訴人乙○○應分攤金額為 6萬1263元；被上訴人戊○○○、
    丙○○應分攤金額各為1／40各為1萬2252.6元（見上訴人於
    本院前審第3卷第140頁背面，陳述此部分不在本件案件主張
    抵扣）。
  5.上訴人丁○○繳納 88年度以前之房屋稅為2萬3433元，被上
    訴人戊○○○、丙○○應分攤金額各為 152元，被上訴人乙
    ○○應分攤金額為9434元。
  (八)被上訴人乙○○自82年1月1日至85年12月31日向被上訴人戊
    ○○○取得出租系爭房屋之租金共計 730萬9340元，有被上
    訴人乙○○不爭執為其自簽（見本院前審第 2卷第14之1頁）
    之收據4紙在卷（見原審第1卷第189至192頁）。並有申○公
    司所開立予乙○○的所得稅扣繳憑單5紙在卷（見原審第4卷
    第11、12頁）。
  (九)被上訴人乙○○部分侵權行為之請求權時效已經消滅。
六、本件兩造之爭點（見本院前審第1卷第196至198頁）：
  (一)被上訴人乙○○是否為系爭租賃契約之出租人？
  (二)對於出租房屋的面積計算方式：
  1.上訴人主張「系爭房屋經被上訴人戊○○○、丙○○出租第
    三人申○公司之範圍計算，建號 2部分為如原審判決附圖二
    所示代號A1（36.63平方公尺）、A2（80.19平方公尺）、B1
    （116.82平方公尺）等部分，合計面積為233.64平方公尺，
    建號336部分為如附圖二所示代號A3（97.06平方公尺）、A4
    （15.84平方公尺）、B2（97.0 6平方公尺）、B3（15.84平
    方公尺）、C1（97.06平方公尺）、C2（ 4.10平方公尺）、
    C3（43.62平方公尺）等部分，合計面積為 370.58平方公尺
    ，依面積比例計算建號336占總出租面積之百分之61、建號2
    占總出租面積之百分之39，以每月租金33萬元計算，建號33
    6部分應為20萬1300元，建號2部分為12萬8700元，A5、B4是
    申○公司所蓋，不在出租範圍內」。
  2.被上訴人主張A5、B4也是出租範圍，是三商行所蓋，建號33
    6的租金金額沒有上訴人主張的那麼高。
  3.被上訴人乙○○表示：因為不是乙○○出租的，就此部分不
    表示意見。
  (三)原審判決附圖一所示代號A4、B3、C2、C3之未保存建物何人
    所有？屬336號建物或兩造以及訴外人共12人所公同共有（2
    號建物）？
  (四)依面積比例計算336建號之租金占每月租金 33萬元之多少是
    否恰當？被上訴人及被上訴人乙○○不同意依租金計算，被
    上訴人戊○○○、丙○○主張依華聲鑑定書之結果，被上訴
    人乙○○主張依土地法第97條規定計算房屋部分之租金所得
    ，而非以實收租金33萬元計算。
  (五)上訴人本於不當得利、無因管理之法律關係為請求時，是否
    依五年計算時效？
  (六)被上訴人之抵銷抗辯是否有理由？（仲介費15萬元、租賃所
    得稅、撿骨費8萬元、風水工事26萬元、基地墓費 14萬1600
    元）
  (七)被上訴人乙○○繳納遺產稅、罰鍰、滯納金及利息之金額是
    否共799萬4324元以上？是否由上訴人戊○○○所給付之730
    萬9340元所支出？上訴人戊○○○為預備的抵銷抗辯是否有
    理？
七、本院之判斷：
  (一)被上訴人乙○○是否為系爭租賃契約之出租人？
  1.被上訴人乙○○辯稱渠並未參與出租行為，亦未授權戊○○
    ○代理出租，不能因為有人提及乙○○即認為乙○○要負責
    ，依民事訴訟法第56條第1項第1款規定，戊○○○所為不利
    共同被上訴人乙○○之供述，也不能對乙○○發生效力，更
    何況此乃戊○○○等之卸責之詞。且乙○○於系爭房屋亦有
    權利，且為了解決稅等問題，故拿取部份租金，又設籍不代
    表必知情，知情並不代表為共犯或同意其作法，只不過不願
    意如上訴人等不顧及親情而興訟而已，故實不能揣測之。另
    依上訴人表示亦有自戊○○○等處，收受租金並認為自己非
    侵權行為，共犯或無因管理等，但卻以被上訴人收受即為共
    犯，實嫌無理云云。
  2.經查被上訴人戊○○○於原審（見原審第 1卷第28、29頁）
    及另件丁○○自訴詐欺等案中雖多次自承在出租系爭房屋前
    曾徵得乙○○之同意（見原審第 5卷第56至59頁），且被上
    訴人戊○○○及丙○○與申○公司簽訂之房屋租賃契約書簽
    名欄亦記載：「註：另一房屋所有人乙○○部分全權由戊○
    ○○代理處理（戊○○○蓋章、簽名）」，然被上訴人乙○
    ○既否認訂系爭租賃契約前曾授權被上訴人戊○○○代理渠
    出租，則縱被上訴人乙○○曾對被上訴人戊○○○之出租行
    為表示同意，亦非表示渠同意共同為出租人而授權被上訴人
    戊○○○為之，是以上訴人主張被上訴人乙○○有事前授權
    被上訴人戊○○○代理一情尚非可採。
  3.按代理人代理本人為法律行為，並不以明示本人名義為必要
    （顯名代理），如有其他情形足以推知有此意思，而為相對
    人所明知或可得而知者，亦得成立（隱名代理）（最高法院
    81年度台上字第165號、82年度台上字第672號、84年度台上
    字第2115號、91年度台上字第2461號、92年度台上字第1064
    號判決要旨足參）；又依民法第 115條規定：「經承認之法
    律行為，如無特別訂定，溯及為法律行為時，發生效力。」
    查系爭租約之承租人申○公司契約履行期間之初，即自81年
    開始即開立扣繳憑單交付乙○○至88年間，有被上訴人乙○
    ○所不爭執之所得稅扣繳憑單5紙在卷（見原審第4卷第11、
    12頁）可稽，其上明載租金所得人為乙○○，並有乙○○之
    身分證號碼等資料，扣繳單位為申○公司，當係被上訴人乙
    ○○所提供之個人資料，再參以系爭租賃契約書上簽名欄記
    載：「註：另一房屋所有人乙○○部分全權由戊○○○代理
    處理」，並經戊○○○緊接於上述記載之下方簽名、蓋章，
    已足以推知戊○○○有代理乙○○簽定系爭租約之意思，且
    此項記載既已載明於系爭房屋租約之簽名欄，申○公司並隨
    即於81年即開立扣繳憑單予被上訴人乙○○，堪認相對人申
    ○公司於訂約之時即可得而知乙○○為出租人之一，雖上訴
    人未能證明被上訴人乙○○於訂約之前有授權被上訴人戊○
    ○○出租之行為而使被上訴人戊○○○之代理行為成為無權
    代理，然由被上訴人乙○○事後收受租金扣繳憑單，且簽立
    租金收據4紙予被上訴人戊○○○（見原審第1卷第189至192
    頁）之行為，堪認被上訴人乙○○就被上訴人戊○○○之無
    權代理行為已予事後默示承認，而溯及系爭房屋租約簽訂時
    發生效力，故被上訴人乙○○仍屬出租人之一。此與上訴人
    等係遲至 86年4月間，始由被上訴人戊○○○寄交租金，上
    訴人始終為被動地位尚屬有間，被上訴人乙○○以上訴人等
    亦有收受租金為由否認渠亦為出租人之一，實非可採。
  4.上訴人丁○○雖曾以系爭租賃契約對被上訴人三人提起詐欺
    及侵占告訴，就被上訴人乙○○部分雖獲無罪判決確定，然
    該刑事案件判決乙○○無罪之依據，不外係依租賃契約書上
    並未列乙○○為出租人一情為其依據，業經本院前審依職權
    調閱台灣彰化地方法院87年度自字第67號及本院88年度上易
    字第28號刑事卷宗審閱無訛，可知上開刑事案件並未審酌隱
    名代理之情形如上述，且民事訴訟程序依調查證據之結果，
    本即應依自由心證為獨立之判斷，並無受刑事訴訟判決結果
    拘束之必要，附此敘明。
  (二)系爭租賃契約所出租房屋的面積，是否包括附圖一所示代號
    A5、B4？
  1.上訴人主張系爭租賃之標的不包括附圖一所示代號A5、B4部
    分，被上訴人戊○○○、丙○○則辯稱上開部分為申○公司
    先前之承租人三商行所加蓋，故系爭租賃之標的應包括附圖
    一所示代號A5、B4在內。
  2.經查系爭房屋第一層之A5及第二層之B4部分，被上訴人戊○
    ○○及丙○○於本院88年度重訴字第17號案件中自承係申○
    公司承租後所搭建之違章建築一情，有該案民事準備狀影本
    一份在卷（見原審第 1卷第77、78頁），並經本院前審依職
    權調閱上開卷宗核閱無訛，以被上訴人戊○○○及丙○○均
    為系爭租約之出租人之地位，對當時出租系爭房屋予申○公
    司前是否有A5及B5，當知之甚明，渠等於本件訴訟中竟改稱
    A5、B4為申○公司先前之承租人三商行所加蓋云云，實非可
    採。
  3.次查三商行經營百貨生意，而申○公司則經營德州炸雞速食
    店，兩者之經營項目不同，其所需之內部裝潢設備自然迥異
    ，而由歷次現場之勘驗可知，現存之裝潢設備僅與速食店之
    經營形態有關，而與百貨之經營無關，足見該A5、B4部分為
    申○公司所建。至於本院94年7月8日勘驗時，A5、B4雖各區
    劃為二部分，惟並無證據證明該二部分之木板隔間於申○公
    司承租前即存在，此不足以證明A5、B4非申○公司所建。且
    從本院勘驗略圖A5橘色部分及B4紅色部分堆放雜物及設有通
    往二樓之樓梯，並有一後門通往中正路 513巷等情形，可知
    該A5橘色及B4紅色部分係供申○公司及未出租之四樓使用者
    堆放雜物並供四樓使用者通行之用，避免影響店面之營業，
    此僅為申○公司興建A5、B4後區隔規劃使用之方式而已。另
    A5雖有一後門通往其後方之巷道，但後門僅寬約90公分，巷
    道僅寬約一公尺，僅可通行行人、腳踏車，因此申○公司之
    顧客、營業人員及貨物均經由A1、A2、A3往民權街正門方向
    出入，不可能經由該巷道進出，該A5、B4部分僅供申○公司
    存放貨物及供四樓使用人進出使用。
  4.被上訴人戊○○○及丙○○雖謂上訴人丁○○於本院88年度
    重訴字第17號案件中，亦曾自陳A5、B4部分在出租申○公司
    前即已在存在云云，惟查上訴人丁○○並非系爭租賃契約之
    出租人，而出租予申○公司之前，系爭房屋復係由被上訴人
    乙○○出租予三商行，上訴人丁○○均非出租人，渠就系爭
    租約出租當時之現況當無如出租人被上訴人戊○○○及丙○
    ○瞭解，是以尚不得以上訴人丁○○於他案中之陳述作為本
    件認定事實之依據。
  5.綜上，堪認A5、B4部分在出租申○公司前並不存在，而係申
    ○公司所加蓋，是以並非在系爭租賃契約之出租範圍內。
  (三)附圖一所示代號A4、B3、C2、C3之未保存建物何人所有？屬
    建號336號建物或建號2號建物（兩造以及訴外共12人所公同
    共有）？
  1.依系爭2號建物之登記簿謄本所載（見原審員調字第 58號卷
    第20頁），該建物係完成於13年7月15日，包括一層80.19平
    方公尺、騎樓36.63平方公尺及二層 116.82平方公尺；而依
    系爭 336號建物之登記簿謄本所載（見原審員調字第58號卷
    第18頁），該建物之增建完成日期為 58年2月27日，建築完
    成日期為55年9月15日，增建前即有一層97.06平方公尺、二
    層97.06平方公尺、三層97.06平方公尺， 58年2月27日增建
    完成者僅多第四層97.06平方公尺，而依原系爭2號建物僅蓋
    二層，而C2、C3係位於三層樓，且兩造對於附圖一所示代號
    A4、B3、C2係與 336號建物一起蓋一情復均不爭執（見本院
    前審第2卷第36頁）。
  2.本院前審判決附圖二（以下簡稱附圖二）A4部分，經本院前
    審勘驗，與A1、A2、A3、A5（本院前審勘驗略圖虛線藍色部
    分，見本院前審第 2卷第21頁），無明顯區隔，此應為內部
    隔間事後有變動所致。惟自建物結構完整性而言，A4與A3恰
    構成一正方形，且兩面與A3即336號建物部分鄰接，故 A4當
    屬336建號一樓之一部分。
  3.附圖二B3部分，經本院前審勘驗，與B1、B2、B4（本院前審
    勘驗略圖虛線黃色部分，見本院前審第 2卷第21頁）部分連
    在一起， B3部分為樓梯，只供二、三樓通行。惟建號2結構
    上僅有二樓，並無三樓部分，並無利用B3樓梯之可能，且B3
    與B2 恰構成一正方形，B3部分兩面並與B2即336建號相鄰接
    ，故B3 亦屬建號336二樓之一部分。
  4.附圖二C2、C3部分，經本院前審勘驗，與C1（即 336建號三
    樓部分）為連在一起之地板，C3部分為加蓋鐵皮屋屋頂，結
    構上係利用336建號之三樓附建，故C2、C3仍屬336建號三樓
    之一部分。
  5.按動產附合於不動產，而歸不動產所有人取得動產所有權者
    ，須以動產因附合而成為不動產之重要成分為要件。所謂成
    為不動產之重要成分，係指此種結合具有固定性、繼續性，
    而未成為另一獨立之定著物而言，又固定性或繼續性之有無
    ，固屬一項客觀之判斷基準，然最後之決定性衡量因素仍係
    在社會經濟觀念上判斷其有無獨立性。至於土地上之建築物
    如得獨立存在而可達經濟上使用之目的者，即為獨立之不動
    產，並無附合而為他人建築物之重要成分之可言。查本件就
    社會及經濟機能判斷，系爭建物其中未經保存登記之如附圖
    二所示代號A4、B3、C2、C3部分，或為室內樓梯、樓地板、
    陽台等，既係與336號建物一起建築完成，當係為增加336號
    建物之使用效益，且上開未保存登記部分並非於原有建物外
    另增之獨立建物，兩物結合後，非經毀損或變更其物之性質
    ，不能分離，且此種結合，並以非暫時性為必要，參以A4、
    B3、C2、C3與2號、336號建物連接之部分，為連接 336號建
    號之部分較多如上述，復無獨立之出入口，堪認此等部份已
    成為建號336號房屋之重要成分，再參以336號建物為第一次
    所有權登記時即是已完成 4樓之情形，而未保存登記之附圖
    二所示C2、C3、D2、D3（其中D2、D3非在本件系爭租約之出
    租範圍內）係位於2號建物所無之三、四樓，堪認336號為第
    一次所有權登記之初，出資興建之人即有將未保存登記之附
    圖二所示 A4、B3、C2、C3、D2、D3部分歸336號所有權人所
    有之意，是以被上訴人主張上開未保存登記部分屬於 2號建
    物，即非可採。
  (四)有關系爭房屋租金利益（或損害）之計算標準：
  1.按民法第 818條所定各共有人按其應有部分，對於共有物之
    全部有使用收益之權。係指各共有人得就共有物全部，於無
    害他共有人之權利限度內，可按其應有部分行使用益權而言
    。故共有人如逾越其應有部分之範圍使用收益時，即係超越
    其權利範圍而為使用收益，其所受超過利益，難謂非不當得
    利。是各共有人按其應有部分對於共有物之全部雖有使用收
    益之權，惟共有人對於共有物之特定部分為使用收益，仍須
    徵得他共有人全體之同意，非謂共有人得對共有物之全部或
    任何一部有自由使用收益之權利。如共有人不顧他共有人之
    利益，而就共有物之全部或一部任意為使用收益，即屬侵害
    他共有人之權利，其逾越應有部分為使用收益，所受超過之
    利益即為不當得利（最高法院94年度台上字第1198號判決參
    照）。又按繼承人有數人時，在分割遺產前，各繼承人對於
    遺產全部為公同共有，固為民法第1151條所明定，惟各繼承
    人對於遺產所屬之各個權利義務，在分割之前仍有潛在的物
    權的應有部分，繼承人相互間，其權利之享受與義務之分擔
    ，應以應繼分之比例為計算之標準。查系爭房地為兩造與其
    他共有人戌○○、亥○○○、天○○○等五人所公同共有，
    上訴人及其他共有人戌○○、亥○○○、天○○○等人並未
    委任被上訴人管理該房地，而被上訴人使用全部系爭房地受
    有收益，為原審所確定之事實，則被上訴人使用收益公同共
    有之系爭房地，似已逾越其潛在的物權的應有部分，其所受
    超過利益，能否謂非無不當利益？原審未詳查審究（最高法
    院91年度台上字第2329號判決參照）。本件關於建號 2號之
    公同共有部分，上訴人等既各有其潛在的應有部分，則本件
    上訴人依民法第179條、177條及177條第2項之不當得利返還
    請求權、準無因管理請求權，請求被上訴人返還相當於上述
    租金收入之利得，即屬有據。被上訴人戊○○○、丙○○雖
    辯稱其等就遺產出租所得之法定孳息亦屬遺產之一部分，上
    訴人縱使欲求按應繼分分配，亦應併入上訴人丁○○提出之
    遺產分割訴訟內，而不能個別提起訴訟云云，然查系爭建號
    2 號建物固仍登記為被繼承人壬○○名下，而屬公同共有之
    遺產，對公同共有物之出租倘得全體公同共有人之同意，則
    出租所得之租金自亦屬公同共有之遺產，然本件被上訴人乙
    ○○、戊○○○、丙○○三人係在未經其他公同共有人同意
    之情形下出租系爭 2號建物，被上訴人三人係因系爭租賃契
    約取得租金，故租金歸被上訴人三人所有，而非屬遺產之範
    圍，本件上訴人並非向被上訴人請求給付租金，而係請求不
    當得利之返還，故並非被上訴人戊○○○、丙○○所指應併
    入遺產一併分割之情形。
  2.查依系爭租約出租予訴外人申○公司之範圍計算，建號 2部
    分為附圖二所示代號A1（36.63平方公尺）、A2（80.19平方
    公尺）、B1（116.82平方公尺）等部分，合計面積為233.64
    平方公尺，建號336部分為附圖二所示代號A3（97.06平方公
    尺）、A4（15.84平方公尺）、B2（97.06平方公尺）、B3（
    15.84平方公尺）、C1（97.06平方公尺）、C2（4.10平方公
    尺）、C3（43.62平方公尺）等部分，合計面積為 370.58平
    方公尺，依面積比例計算建號 336占總出租面積之百分之61
    、建號2占總出租面積之百分之39，以每月租金 33萬元計算
    ，建號336部分應為20萬1300元，建號2部分為12萬8700元。
    被上訴人乙○○雖主張應依土地法第97條之規定計算租金，
    惟系爭房屋出租之具體行情既有系爭租約可資參考，當無再
    適用土地法第97條計算租金之必要。
  3.被上訴人戊○○○、丙○○雖主張：以本院88年度重訴字第
    17號侵權行為損害賠償案卷之華聲公司之報告書計算被上訴
    人出租系爭房屋所致上訴人之損害金額（或被上訴人所獲之
    利益金額）云云，惟查：(1)被上訴人出租系爭房屋所致上訴
    人之損害金額（或被上訴人所獲之利益金額）應以其實際租
    金額每月33萬元計算，於法尚不能扣除租金所得稅（詳如後
    述 4），而華聲公司之鑑定報告書竟以扣除租金所得稅後之
    金額計算上述損害金額（或利益金額），顯有偏差，不足採
    信。(2)系爭房屋A5、B4部分並非被上訴人出租申○公司之部
    分已如上述，而華聲公司之鑑定報告書竟將該A5、B4部分列
    入租金分攤計算之一部分，亦非可採。(3)上開依出租面積比
    例之計算方式，乃係參酌：申○公司向被上訴人承租系爭
    房屋之範圍，包括336建號一至三樓已登記與未登記部分（
    A5、B4部分除外）及 2建號部分，作為炸雞店之營業場所，
    336建號及2建號部分之利用方式屬整體使用，各組成部分之
    使用屬缺一不可而無從分離，故於計算系爭房屋租金時，尚
    無須就各組成部分作不同之評估；而建號 2部分雖臨接民
    權街，惟建號 2之A1部分屬騎樓地，無法作為炸雞店之賣場
    使用；且若無面積較大之 336建號以為炸雞店客戶之用餐
    場所，則單獨就建號 2部分亦不可能有每月33萬元之租金行
    情等事實，是以上開依出租面積比例分別336建號及2建號兩
    部分租金之計算方式，應可採用，並無以前揭華聲公司鑑定
    報告以各部分分攤方式計算租金之必要。
  4.被上訴人戊○○○、丙○○雖又主張系爭房屋之租金所得應
    扣除或抵銷租金所得稅云云，然查：
  (1)被上訴人與申○公司所簽訂系爭房屋之租賃契約書，載明：
    「租金：每個月新台幣參拾參萬元（本租金含稅）．．．」
    ，上訴人據此原因事實，主張依侵權行為及不當得利、準無
    因管理之規定，請求被上訴人賠償因該項原因事實行為所生
    之損害或返還所受之利益，於法並無不合，已如前述。至於
    申○公司依所得稅法之規定扣繳租賃所得稅，係基於所得稅
    之公法規定為之，顯屬另一原因事實，並不影響被上訴人不
    當得利及準無因管理所生損害及利益事實之認定。
  (2)民法第216條之1固規定：基於同一原因事實受有損害，並受
    有利益者，其請求賠償金額，應扣除所受之利益。惟如前述
    ，本件被上訴人擅自出租系爭房屋致上訴人發生損害，其損
    害之發生，係基於被上訴人之「擅自出租」行為之原因事實
    ，而承租人申○公司扣繳租賃所得稅係基於所得稅法規定之
    原因事實，兩者顯非「同一原因事實」，自無上述法條之適
    用。
  (3)況依所得稅法第88條、第92條個人租金所得扣繳稅款之規定
    ，及同法第13條、第5條、綜合所得稅結算申報書（原審第4
    卷第56頁）有關個人綜合所得稅之計算方式，可知：申○公
    司支付租金予被上訴人時，係按租金之扣繳率（81年至83年
    為百分之15；84年至88年為百分之10），就支付之租金扣繳
    稅款，並於年終開立「扣繳憑單」予被上訴人，而被上訴人
    於申報個人綜合所得稅時，即按扣繳憑單所載之「扣繳稅款
    」，抵繳其個人當年度之應納稅額或申請退稅。而被上訴人
    綜合所得稅額計算方式為：綜合所得總額─全部免稅額－
    全部扣除額＝綜合所得淨額。綜合所得淨額Ｘ稅率－累進
    稅額＝應納稅額。應納稅額－全部扣繳稅額及各項可扣抵
    稅額＝應退還稅款或應自行繳納稅額。故被上訴人取得系爭
    租金時，雖已先由申○公司扣繳稅款，但於申報所得稅時，
    仍應將其租金收入總額（每月33萬，按被上訴人係分攤數人
    申報，並非集中一人申報）列入所得總額之內，而租金收入
    之「扣繳稅款」，僅係用以抵繳當年度之「應納稅額」，以
    減少其當年度依上述計算公式算出之「應納稅額」，若依上
    述公式計算所得為負數者，被上訴人不僅無須自行繳納個人
    綜合所得稅，反而可以退還部分租金「扣繳稅款」，由是被
    上訴人出租系爭房屋，並非絕對不能免除當年所得稅，且「
    扣繳稅額」亦非直接等於當年度之應納所得稅額。顯然被上
    訴人已因歷年扣繳系爭房屋租金稅款而獲得抵繳歷年綜合所
    得稅款（或申請歷年應退稅款）之利益，如再於本件訴訟請
    求金額中扣除該扣繳之稅款，被上訴人等扣繳人豈非獲得雙
    重之利益？其主張不合理甚明。據上說明可知，被上訴人前
    述以系爭租金扣繳稅款抵銷或於上訴人請求金額中扣除之主
    張，不符民法侵權行為及不當得利損害賠償暨民法準無因管
    理返還所失利益規定之意旨，亦與稅法規定之精神不合，更
    無民法第216條之1規定之適用，上訴人可請求賠償之「所受
    損害」或可請求返還之「利益」，自不能扣除歷年扣繳憑單
    之扣繳稅款，被上訴人亦不得以該扣繳稅款主張抵銷。
  (五)上訴人本於不當得利、無因管理之法律關係為請求時，是否
    依五年計算時效？
  1.按損害賠償之義務，因侵權行為受利益，致被害人受損害者
    ，於時效完成後，仍應依關於不當得利之規定，返還其所受
    之利益於被害人。民法第197條第2項定有明文。而依上開法
    條之立法理由：「至損害賠償之義務人，因侵權行為而受利
    益，致被害人蒙損害時，於因侵權行為之請求權外，更使發
    生不當得利之請求權，且此請求權，與因侵權行為之請求權
    時效無涉，依然使其獨立存續。此第二項所由設也。」及最
    高法院29年上字第1615號判例意旨：「民法第197條第2項之
    不當得利返還請求權，依同法第 125條之規定，因15年間不
    行使而消滅」等語觀之，可知不當得利返還請求權並不適用
    短期時效，而係適用15年之一般消滅時效。
  2.被上訴人以租金之請求權因五年間不行使而消滅，既為民法
    第 126條所明定，至於終止租約後之賠償與其他無租賃契約
    關係之賠償，名稱雖與租金異，然實質上仍為使用土地之代
    價，債權人應同樣按時收取，不因其契約終止或未成立而謂
    其時效之計算應有不同，為最高法院49年台上字第1730號判
    例所闡明。又最高法院 65年度第5次民庭庭推總會議決議，
    以「無法律上之原因而獲得相當於租金之利益，致他人受損
    害時，如該他人返還利益請求權已逾租金短期消滅時效之期
    間，對於相當於已罹消滅時效之租金之利益，不得依不當得
    利之法則，請求返還。」而認本件上訴人依不當得利所為之
    請求，應適用租金之五年短期時效。上訴人自請求返還前，
    逾五年之相當租金之利益，不得請求云云。惟按相當於租金
    之租金債權係指承租人使用租賃物之代價，出租人應定期按
    時收取租金之債權而言，故租金請求權因五年不行使而消滅
    ，係就出租人對於承租人之租金請求權而言。又上開判例之
    事實背景，係債權人知悉債務人為土地之使用，而有機會按
    時收取卻未為收取之情形，進而於裁判中對於本可從速請求
    債務人履行之債權人，課以短期消滅時效之不利益。而前揭
    民庭庭推總會議決議，乃係上開判例意旨之重申，故其適用
    亦應受到判例事實之拘束。
  3.本件被上訴人在上訴人無從知悉之情況下，擅自無權將系爭
    房屋出租予第三人並自第三人處收取租金。此一情形與上開
    判例事實有間，且本件上訴人亦無上開判例中可歸責於債權
    人之情事，即債權人在可以及時為請求之狀況，卻不行使其
    權利。又本件係基於共有關係，被上訴人因其逾越（潛在）
    應有部分為使用收益，而侵害上訴人（潛在）應有部分之利
    益，致上訴人受有損害。故上訴人所請求者為渠所損失之利
    益，僅係利益以租金額來計算而已，本質上並非租金，自無
    上開判例之適用至明。又上訴人於第一審起訴時，除主張民
    法第179條不當得利返還請求權以外，另併主張依民法第177
    條第 2項「不適法之無因管理」，即該條項增訂前學理所稱
    「準無因管理」得類推適用民法無因管理之規定（第 177條
    第1項），為其請求之標的。據此民法第177條第1項及第2項
    之無因管理請求權，其請求返還系爭房屋租金利益之時效期
    間仍為15年。
  4.準此以言，本件被上訴人乙○○就系爭336 號房屋之應有部
    分僅有二分之一，就系爭2 號房屋之潛在應有部分為八分之
    一，被上訴人戊○○○、丙○○就系爭2 號房屋之潛在應有
    部分各為四十分之一，被上訴人三人未徵得上訴人丁○○等
    人之同意，而將系爭房屋全部出租，收取租金，就上訴人觀
    之，其不當得利之來源，係因逾越其應有部分（包括潛在應
    有部分）為使用收益（收取之租金）；但就被上訴人方面觀
    之，則是其共有物之（潛在）應有部分因上訴人之上開侵權
    行為致受損害，僅其損害之金額，係以上訴人因侵權行為就
    被上訴人之應有部分所收取之租金為計算標準而已，並非被
    上訴人請求上訴人返還相當於租金之損害，是其侵權行為損
    害賠償請求權縱因時效而消滅，被上訴人之不當得利返還請
    求權，自應適用民法第 125條15年消滅時效之規定。上訴人
    主張本件請求權之時效期間為15年，核屬可取（最高法院94
    年度台上字第1198號判決參照）。本件被上訴人等三人係自
    81年12月4日將系爭房屋出租並收取租金迄 88年5月8日止，
    而上訴人係於 91年8月30日提起本件訴訟，自均未逾15年之
    請求權時效規定。
  5.綜上，本件上訴人丁○○於 91年8月30日起訴，準此，起訴
    前5年部分即86年8月30日前之租金利益即非不得請求返還。
  (六)被上訴人乙○○繳納遺產稅、罰款、滯納金及利息之金額多
    少？及是否由被上訴人戊○○○給付之租金所支出？戊○○
    ○為預備的抵銷抗辯是否有理？
  1.被上訴人戊○○○就上述遺產稅款等其中之 730萬9340元主
    張抵銷抗辯，並無理由：
  (1)戊○○○交付乙○○ 730萬9340元，係其二人分配系爭租金
    之行為，並非戊○○○交付或補貼給乙○○繳納遺產稅之款
    項，戊○○○並無對上訴人每人分擔八分之一之不當得利債
    權可資抵銷：
  被上訴人乙○○於系爭房屋出租期間81年至88年間，每年均
    申報系爭房屋之租賃所得稅，由出租人申○公司開立扣繳憑
    單交付乙○○，乙○○並於86年4月24日、7月5日、8月27日
    、12月5日簽收戊○○○所交付系爭房屋租金共730萬9340元
    ，有收據4紙在卷可稽（見原審第1卷第189至192頁），並為
    被上訴人乙○○所自認（見本院前審第2卷第14之1頁），而
    被上訴人乙○○屬系爭租約之出租人業經本院認定如前。乙
    ○○既為系爭租約之出租人，其向戊○○○四次簽收取得上
    述 730萬9340元時，並均已表明為收到「系爭房屋」之「租
    金」，並未記載係交付或補償遺產稅款；而上述遺產稅款之
    繳納時間為80至82年間，有一審卷附財政部台灣省中區國稅
    局辛○稽徵所 92年9月16日中區國稅辛○一字第0920029869
    號函可證（見原審第 2卷第60、61頁），乙○○簽收租金之
    收據載明簽收時間均為 86年間，亦有上述一審卷附收據4紙
    可稽（見原審第 1卷第189至192頁），兩者時間上顯非吻合
    ，足證乙○○收取上述款項係基於出租人之地位收受，為共
    同出租人戊○○○及乙○○間之租金分配行為，並無戊○○
    ○所稱係將租金交付乙○○繳納遺產稅或補償其所繳納之遺
    產稅之事。
  被上訴人乙○○曾於原審主張「遺產稅是我拿日本經商所得
    去繳納的，並非以租金去繳納的」（見原審第 2卷第75頁）
    ，雖乙○○主張伊以經商所得繳納遺產稅一事亦屬不實（詳
    後述），惟亦可佐證戊○○○所稱交付上述款項予乙○○繳
    納或補貼遺產稅云云，並非事實。
  被上訴人戊○○○既無交付租金予乙○○繳納或補貼遺產稅
    之事實，其對上訴人等即無每人分擔八分之一之不當得利債
    權可資抵銷。
  綜上，被上訴人戊○○○所交付被上訴人乙○○之730萬934
    0 元，既係其二人分配系爭租金之行為，並非戊○○○交付
    或補貼給乙○○繳納遺產稅之款項，則自無被上訴人戊○○
    ○及丙○○所指：被上訴人乙○○如非直接以被上訴人戊○
    ○○所交付之款去繳納遺產稅及罰鍰，則被上訴人戊○○○
    交付被上訴人乙○○之款，即係被上訴人戊○○○返還被上
    訴人乙○○繳納之遺產稅及罰鍰之款之情形，是以被上訴人
    戊○○○主張依不當得利及無因管理之規定，每一上訴人就
    被上訴人戊○○○返還被上訴人乙○○繳納遺產稅及罰鍰之
    金額，按其應繼分八分之一比例返還或償還云云，亦非可採
    。
  2.被上訴人乙○○主張以其繳納之遺產稅、罰款、滯納金及利
    息抵銷上訴人本件之請求，並無理由：
  (1)被上訴人乙○○繳納之遺產稅、罰款、滯納金及利息之總額
    為799萬4324元，並非799萬4324元以上，有一審卷附財政部
    台灣省中區國稅局辛○稽徵所 92年9月16日中區國稅辛○一
    字第 0920029869號函（見原審第2卷第60、61頁）、及被上
    訴人乙○○於原審所提出之繳款書四紙在卷為證（見原審第
    1卷第177之1至177之4頁）。乙○○主張繳納上述稅款870萬
    元云云，並非可採。
  (2)上訴人主張被上訴人乙○○於兩造之被繼承人壬○○於70年
    8 月24日去世後，擅自將系爭建物出租予第三人未○○，至
    75年間終止租約，有未○○所立退款單可稽（見原審第2 卷
    第104頁、本院前審第3卷第45頁），嗣於 75年7月17日又擅
    自將系爭房屋出租予第三人三商行，租期至 80年9月30日止
    ，有房屋租賃契約書可按（見原審第2卷第 104至108頁、本
    院前審第 3卷第46至52頁），以三商行之租金依上開租賃契
    約書計算，五年即 516萬元，若再加未○○之五年租約部分
    ，十年總收入約為1000萬元，並未分配予其他繼承人等情。
    此為被上訴人乙○○所不爭執，僅表示因時間太欠，無法記
    憶租金若干等語（見本院前審第 3卷第60、61、73頁）。按
    當事人對於他造主張之事實，為不知或不記憶之陳述者，應
    否視同自認，由法院審酌情形斷定之。民事訴訟法第 280條
    第 2項定有明文。本院審酌上訴人既已提出被上訴人乙○○
    與三商行間75年10月1日至80年9月30日之租賃契約書，其上
    總租金額即為516萬元及未○○ 75年8月7日出具之被上訴人
    乙○○退回75年度房租 25萬3千元之退款單，被上訴人乙○
    ○復不爭執有出租三商行及未○○之事實，則就被上訴人乙
    ○○對租金數額無法記憶部分，本院依上開民事訴訟法第28
    0條第2項之規定，認上訴人所主張關於被上訴人乙○○於70
    年8月24日後至80年9月30日止就系爭房屋之租金所得約1000
    萬元之事實，被上訴人乙○○應視同自認。
  (3)上訴人主張上訴人等與乙○○協議，由乙○○於80至82年間
    以其上開擅自出租系爭房屋予未○○及三商行之租金所得繳
    納遺產稅、罰款、滯納金及利息之總額為 799萬4324元等情
    ，被上訴人乙○○則辯稱渠係以在日本經商所得繳納云云，
    然查：
  80年間，上訴人等及被上訴人乙○○因欠繳罰款 312萬9586
    元而遭限制出境，有財政部80年11月19日函一份在卷（見原
    審第 2卷第136、137頁），而財政部82年間始解除納稅義務
    人上訴人等及乙○○之出境限制，有財政部 82年8月26日函
    一份在卷（見本院前審第 3卷第52頁）。另觀諸被上訴人乙
    ○○所提出之繳款書（見原審第 1卷第177之1至177之4頁）
    及卷附財政部台灣省中區國稅局辛○稽徵所 92年9月16日中
    區國稅辛○一字第0920029869號函（見原審第 2卷第60、61
    頁）可知乙○○確於80年11月27日至 82年8月17日繳清被繼
    承人壬○○之遺產稅、罰款、滯納金及利息，期間確實在上
    開上訴人等及被上訴人乙○○遭限制出境及解除限制出境之
    間。與被上訴人乙○○自被上訴人戊○○○處收受本件系爭
    租約租金之時間均為86年間顯不相關，亦經本院認定於前。
  被上訴人乙○○雖辯稱係以在日本經商所得繳納上開稅款云
    云，然被上訴人乙○○於日本並無任何事業及工作，其於台
    灣亦無任何事業及工作，且未提出任何在日本經商之職業證
    明、獲利證明、由日本銀行匯款來台及兌換成台幣之證明，
    豈有可能以其在日本經商之所得繳納如此鉅額之遺產稅？另
    被上訴人乙○○雖提出「履歷事項全部證明書」一紙（見本
    院前審第1卷第166頁）為其日本經商之證明云云，惟該證明
    書為日文書寫，並無中文譯文，亦未經我國駐日辦事處公、
    認證，上訴人已否認其真正。且縱使該證明書為真正，惟究
    能證明何事？依該證明書是否能證明乙○○於日本經商獲利
    ？如有獲利，有無匯回台灣繳納遺產稅稅款？被上訴人乙○
    ○均未為舉證證明，亦不足資為其有利之認定。況上開繳稅
    資料中有一筆 286萬元係以定期存單抵繳本稅，倘係被上訴
    人乙○○日本經商所得匯入台灣定期存款，被上訴人乙○○
    應可輕易提出匯款證明，是以上訴人等主張係渠因欠稅遭限
    制出境後，與被上訴人乙○○協議以出租系爭房屋予未○○
    及三商行之租金所得繳納遺產稅、罰款、滯納金及利息一情
    應為可採。被上訴人乙○○所辯：「遺產稅是我拿日本經商
    所得去繳納的，並非以租金去繳納的」云云，不足採信。
  上述被上訴人乙○○繳納之稅款，既係依其與上訴人等繼承
    人之協議，持其擅自出租系爭房屋予第三人未○○及三商行
    之租金所得予以繳納（並非本件系爭租金），其於繳納稅款
    後，亦因此而免除其返還上述擅自出租房屋租金所得予上訴
    人等繼承人之義務，故不得再於本件主張以該繳納之稅款抵
    銷。
  上訴人雖爭執被上訴人乙○○ 82年8月17日所繳納之二張繳
    款書上受處分人欄僅記載乙○○，故此部分稅款係乙○○一
    人所欠，與上訴人無涉云云（見本院前審第 3卷第41頁），
    然依財政部台灣省中區國稅局辛○稽徵所 92年9月16日中區
    國稅辛○一字第 0920029869號函（見原審第2卷第60、61頁
    ）所示，該等稅款不論係罰款、利息或滯納金，既均由被繼
    承人壬○○之遺產稅而來，且財政部係於乙○○ 82年8月17
    日繳完上開二張款項後，隨即於 82年8月26日去函解除上訴
    人等及被上訴人乙○○之限制出境，且上訴人亦不爭執被上
    訴人乙○○到目前為止僅繼承父母之遺產，未繼承其他人之
    遺產一情（見本院前審第3卷第205頁背面），益證乙○○82
    年 8月17日所繳之欠稅款亦係上訴人等基於繼承人地位所共
    同欠下，上訴人上開主張應非可採。
  (七)有關被上訴人戊○○○、丙○○之抵銷抗辯是否有理由？（
    仲介費15萬元、撿骨費8 萬元、風水工事26萬元、基地墓費
    1600元）部分：
  1.仲介費15萬元能否扣除部分：
  (1)被上訴人於原審所提之仲介費收據，並未記載收款人身分證
    統一編號，無從查證，上訴人既否認其真正，本院審酌系爭
    房屋位於辛○鎮火車站正前面，屬黃金地段，且自70年起迄
    80年 9月30日即由乙○○出租予未○○及三商行，應十分容
    易出租他人，是以被上訴人主張有仲介出租之必要，認屬可
    疑，況上訴人復未舉證以實其說，此部分主張應非可採。
  (2)次查該仲介費縱有支出，惟房屋出租他人，仲介費用並非當
    然之必要支出，且被上訴人係故意之侵害行為違法出租上訴
    人之物，其因自己之不法行為而支出之款項，上訴人本即無
    支出此筆仲介費用之必要，是對受害之上訴人而言顯未受有
    利益。又該費用是依被上訴人委託他人之另一法律關係而支
    出，自無民法第216條之1：「『基於同一原因事實』受有損
    害並受有利益者，其請求賠償之金額應扣除所受之利益」規
    定之適用。而被上訴人既是因另一法律關係支出仲介費，自
    不影響其已因擅自出租系爭房屋之行為獲得利益之事實，並
    無因而未受相當於該15萬元之利益可言。故被上訴人主張上
    訴人請求之金額應扣除仲介費15萬元，洵屬無稽。
  2.撿骨費8萬元、風水工事 26萬元、基地墓費14萬1600元能否
    抵銷部分：
  (1)按二人互負債務，而其給付種類相同，並均屆清償期者，各
    得以其債務，與他方之債務，互為抵銷。但依債之性質不能
    抵銷或依當事人之特約不得抵銷者，不在此限。民法第 334
    條第1項，定有明文。又參諸最高法院67年台上字第647號判
    例要旨所示：「被告對於原告起訴主張之請求，提出抵銷之
    抗辯，祇須其對於原告確有已備抵銷要件之債權即可，至原
    告對於被告所主張抵銷之債權曾有爭執，或被告已另案起訴
    請求，均不影響被告抵銷權之行使。」，足見不論上訴人對
    此是否有爭執，被上訴人均可於上訴人所提之訴訟中為抵銷
    之抗辯，則被上訴人抗辯有關已支付之抵銷部分，自亦得於
    本院審理中主張，惟依有關舉證責任分配之原則，被上訴人
    對此抵銷債權（主動債權）之成立、存在、合乎抵銷要件，
    即負有證明之責任。
  (2)被上訴人戊○○○、丙○○雖以無因管理及不當得利之規定
    主張以上開費用抵銷上訴人得請求返還之不當得利云云，惟
    查民法之無因管理以管理事務利於本人並不違反本人明示或
    可得推知之意思者，始得請求本人償還其費用，民法第 176
    條第 1項定有明文；民法之不當得利係以債務人無法律上之
    原因而受利益，致債權人受損害，債權人始得請求返還其利
    益，民法第 179條亦著有明文。本件兩造之被繼承人壬○○
    、午○○○之撿骨、作風水工事、墓地等工程，就台灣民間
    習俗而言，為上訴人等各繼承人所重視，被上訴人戊○○○
    理應事先通知上訴人協議達成共識後再進行該工程，苟如上
    訴人經被上訴人戊○○○通知協議相關事宜仍未予置理時，
    被上訴人戊○○○始能斟酌在必要之情況下自行進行該項工
    程。然上訴人主張被上訴人戊○○○在完全未知會上訴人之
    情形下，擅自作主進行壬○○、午○○○之撿骨、作風水工
    事、墓地等工程等情，被上訴人戊○○○之訴訟代理人亦自
    認因被上訴人戊○○○係大媳婦，其他人在外地，可由她一
    人作主，故未協同其他繼承人處理撿骨、作風水工事、墓地
    等工程一情（見本院前審第 3卷第183頁背面、205頁正背面
    ），是被上訴人戊○○○此部分行為顯未事先得被上訴人之
    同意或授權；被上訴人訴訟代理人復陳稱：本來撿骨之前要
    先看好風水，本件因沒有先看好風水，所以撿骨後找風水的
    時間時浪費了很多時間，才會拖到一年，在風水沒找好之前
    ，她（指戊○○○）都搭蓬架，每天到現場祭拜，並沒有曝
    曬等語（見本院前審第4卷第2頁背面）。則以一般社會常情
    ，被上訴人戊○○○在未找好風水並作好之前，即草率撿骨
    、遷墓致屍骨需放置蓬架內長達一年，顯有違上訴人明示或
    可得推知之意思，且被上訴人戊○○○復未能舉證證明其遷
    墓行為係有利於上訴人而使上訴人受利益，故本院認此部分
    不符合民法無因管理及不當得利之要件。
  (3)況被上訴人戊○○○提出之撿金（撿骨頭）兩副、購買骨罐
    二個費用共 8萬元之收據，並未書寫收款人身分證統一編號
    並依法黏貼印花，無從查證；風水工事及堪輿師紅包禮共26
    萬元整之收據，日期記載88年，與壬○○、午○○○風水工
    事等之時間在80、81年間不符，且未書寫收款人身分證統一
    編號並依法黏貼印花，無從查證；墓地費用14萬1600元整之
    收據，日期記載84年，未書寫月、日，與壬○○、午○○○
    風水工事等之時間在80、81年間不符，並未書寫收款人身分
    證統一編號及詳細地址，且未依法黏貼印花，無從查證，更
    未取得墓地權狀，上訴人既已否認上述三紙收據之真正，被
    上訴人戊○○○復未能舉證以實其說，實難認定被上訴人戊
    ○○○確有支出上開費用。
  (4)綜上，被上訴人戊○○○既無法舉證其所為撿骨、作風水工
    事、墓地等事宜符合民法無因管理及不當得利之要件，且未
    舉證證明支出收據之真正，則被上訴人戊○○○主張以該等
    費用抵銷即無理由。
  (八)兩造繳納地價稅、房屋稅部分：兩造已同意88年度以前之稅
    金繳納金額列入本件計算，89年以後之租金、稅金不列入本
    件計算，並對上訴人所提出之明細表不爭執（見本院前審第
    2卷第49、56、57、77、97頁、前審第3卷第26頁正背面、31
    頁、64頁）。據此列出兩造繳納地價稅、房屋稅之金額如下
    ：
  1.戊○○○代丁○○繳納之房屋稅及地價稅金額5萬7272元。
  2.戊○○○代癸○○繳納之房屋稅及地價稅金額1180元。
  3.戊○○○代繳公同共有遺產之房屋稅及地價稅，上訴人每人
    應分攤金額為48萬1957元。被上訴人戊○○○、丙○○既表
    示此部分費用係戊○○○、丙○○二人共同繳納（見本院前
    審第3卷第205頁），上訴人對此亦未予爭執，堪可認戊○○
    ○、丙○○對此部分債權各享有二分之一之請求權。
  4.上訴人丁○○繳納 88年度以前之房屋稅為2萬3433元，被上
    訴人戊○○○、丙○○應分攤金額各為 152元，被上訴人乙
    ○○應分攤金額為9434元。兩造均分別依不當得利之規定，
    主張互為抵銷，清償期既已因請求而屆至，依上開關於抵銷
    要件之說明，兩造關於此部分抵銷之主張，自均應准許。
  (九)上訴人等人可請求若干金額之不當得利？（建號 336部分，
    建號2部分已確定）:
  1.丁○○可請求返還建號336部分之租金利益總額:
  (1)按面積比例計算建號336占總出租面積之百分之 61，以每月
    租金33萬元計算，建號336部分每月租金應為 20萬1300元，
    租期為77個月，而丁○○之應有部分為2分之l，故丁○○得
    請求戊○○○、丙○○、乙○○等3人返還之利益金額為:77
    5萬0050元（計算式:20萬1300元771/2＝775萬0050元）
  (2)扣除丁○○已受領建號336之租金 34萬6382元後，可請求之
    利益金額為: 740 萬3668元（元以下四捨五入，下同）（計
    算式：建號336部分已受領之租金：56萬7840元61%＝34萬
    6382 元，丁○○可請求之金額：775萬0050元－34萬6382元
    ＝740萬3668元）
  2.戊○○○、丙○○、乙○○等三人應返還利益之金額：
    本件上訴人既係請求利益之返還，自當以被上訴人三人所受
    利益之比例負返還之責任。
  (1)其三人共收到租金2541萬元整（33萬77個月＝2541萬元）
    ，已交付乙○○之金額為730萬 9340元，其餘由戊○○○、
    丙○○各分得2分之l，此為被上訴人戊○○○、丙○○所自
    承（見本院前審第3卷第68頁）
  (2)丙○○應再命給付336建號租金217萬4301元。實際收到之全
    部租金總額905萬0330元。（計算式: （254l萬元－730萬93
    40元）／2＝905萬0330元。其應負返還利益之比例為：0000
    000／00000000，應返還336建號租金利益之金額為:740萬36
    68元0000000／00000000＝263萬6979元扣除丙○○代繳公
    同共有遺產之房屋稅及丁○○中，地價稅應負擔之部分24萬
    0978元（48萬1957元之二分之一），再加上返還丁○○繳納
    之房屋稅應分攤部分152元，共239萬6153元，一審已判命給
    付46萬2678元，應再命給付193萬3475元。）
  (3)戊○○○應再命給付336建號租金220萬0137元。實際收到之
    全部租金總額905萬0330元。（計算式：（2541萬元－730萬
    9340元）／2＝905萬0330元。其應負返還利益之比例為：00
    00000／00000000。應返還336 建號租金利益之金額為：740
    萬3668元0000000／0000000O＝263萬6979元扣除戊○○○
    代繳公同共有遺產之房屋稅及丁○○中，地價稅應負擔之部
    分24萬0979元（48萬1957元之二分之一），再扣除戊○○○
    代繳之房屋稅及地價稅5萬 7272元，另加上返還丁○○繳納
    之房屋稅應分攤部分152元，共233萬8880元，一審已判命給
    付13萬8743元，應再命給付220萬0137元。）
  (4)乙○○應返還336建號租金：212萬9710元。實際收到之全部
    租金總額為730萬9340元。應負返還利益之比例為：0000000
    ／00000000。應返還336建號租金利益之金額原為：740萬36
    68元0000000／00000000＝212萬97l0元。加上上訴人丁○
    ○請求返還其代繳之88年度以前之房屋稅乙○○中應分攤之
    金額9434元，共應給付213萬9144 元予上訴人丁○○，但上
    訴人丁○○就此部分僅聲明212萬 9710元，故本院僅能准許
    212萬9710元。
  (十)被上訴人乙○○固辯稱：依民法第1150條、第1153條之規定
    ，遺產稅由被上訴人支付，即可依不當得利及上述規定向上
    訴人請求，因此可主張全額抵銷，即系爭房地亦為遺產云云
    。又辯稱：乙○○就系爭房地與上訴人丁○○持分相同，與
    丁○○按該屋共有比例得分配之利益金額均為 775萬0050元
    ，且乙○○實際收到戊○○○交付之租金總額（含建號 2之
    租金）僅為 730萬9340元，被上訴人戊○○○、丙○○仍應
    給付予其44萬0710元，其何須負不當得利返還責任；又其縱
    有不當得利，但所受之利益已繳遺產稅等而不存在，依民法
    第182條第1項即無返還之責任，且乙○○繳遺產稅亦是盡公
    法上之義務，依第 174條第2項亦無第1項之適用云云。惟查
    ：
  1.民法第1150條係有關繼承人分割遺產時，其分割費用得由遺
    產中支付之規定，該條規定與本件上訴人係基於被上訴人等
    擅自出租系爭房地而請求返還相當於租金之不當得利之基礎
    原因事實無涉，被上訴人乙○○於本件引用該法條為主張，
    尚有誤解。
  2.民法第1153條係有關繼承債務之繼承規定，遺產稅既為遺產
    費用，亦無該條規定之適用（繼承人依遺產及贈與稅法之規
    定原則上是否應各自負擔遺產稅全額繳納義務屬另一問題）
    。被上訴人乙○○以其代繳遺產稅而於本件主張以該法條規
    定為抵銷云云，亦有誤會。
  3.本件被上訴人乙○○就系爭 336建號房屋所有權固有應有部
    分二分之一，惟其與被上訴人戊○○○、丙○○未經共有人
    即上訴人之同意，共同將系爭 336建號房屋全部出租予申○
    公司，依最高法院55年台上字第1949號判例、62年台上字第
    1803號判例意旨，被上訴人三人自屬侵害他共有人即上訴人
    之權利，上訴人自得依不當得利之法律關係，請求被上訴人
    三人返還其所受利益。是被上訴人乙○○雖為系爭 336建號
    房屋之共有人，其對上訴人所受之損害仍負有返還利益之義
    務。被上訴人三人出租系爭房屋予申○公司所收取之租金計
    2541萬元，而交予被上訴人乙○○之金額為 730萬9340元。
    是被上訴人乙○○依不當得利之法律關係，就其所得 730萬
    9340元之利益範圍內，對上訴人丁○○所受之損害仍負有返
    還之義務。又被上訴人乙○○並非僅就其應有部分出租，而
    係就共有物為全部出租，其所收取之租金，則屬共有物全部
    之租金。是被上訴人乙○○依法應按其所受利益之比例返還
    上訴人，自無再扣除被上訴人乙○○持分該建物二分之一之
    利益可言。至被上訴人返還利益予上訴人後，受有損害，其
    依法得向被上訴人戊○○○、丙○○為請求。尚難據以主張
    免除其返還利益予上訴人之義務。
  4.按民法第182條第1項係以不當得利之受領人，不知無法律上
    之原因為要件，本件被上訴人等明知系爭房屋為上訴人分別
    共有或公同共有，竟擅自出租收取租金，獲取不當得利，自
    無所謂「不知無法律上之原因」而免返還義務可言。更何況
    亦無被上訴人以所收之本件租金繳納遺產稅之事實業經本院
    認定如前，本件當無民法第182條第1項規定之適用。
  5.末以本件既無被上訴人乙○○以所收取之本件租金繳納遺產
    稅之事實業經本院認定如前，即無民法第147條第2項規定之
    適用。且被上訴人乙○○既是與上訴人協議以其所收取出租
    系爭房屋予第三人未○○及三商行之租金繳納遺產稅款，則
    其返還該部分租金不當得利及不法無因管理所得利益予上訴
    人等其餘建物共有人之義務亦因而消滅，其並未受有損害，
    故其亦不得以繳納遺產稅之事實向上訴人主張以不當得利債
    權抵銷。
  (十一)被上訴人戊○○○、丙○○固抗辯：房屋租金包含使用基地
    之代價，應平分為土地及房屋所有等語（見本院前審第 1卷
    第177、178頁），惟遭上訴人所否認。查系爭建號336及2號
    建物系座落於彰化縣辛○鎮○○段514-60、514-61、514-65
    、514-246地號土地上。其中336建號房屋為上訴人丁○○與
    被上訴人乙○○共有，持分比例各二分之一，又建號 2部分
    及上開土地則為兩造之被繼承人壬○○所有。系爭 336建號
    及 2建號房屋於被繼承人在世時，即無償占有上開土地。據
    此可知，系爭建號房屋占有上開基地，除為有權占有外，且
    系爭336建號及2建號房屋占用上開土地自始未支付任何代價
    。是系爭建號336及建號2建物所占之基地，在未分割遺產前
    ，即有無償使用基地之利益在內。準此，系爭建號 336建物
    之所有人，就該建物為使用收益時即無庸支付予土地所有人
    任何對價。從而，被上訴人戊○○○、丙○○據卷附華聲公
    司之鑑定報告書，主張系爭房屋租金包含使用基地之代價，
    應平分為土地及房屋所有云云，忽略系爭建號 336建物之所
    有權人即上訴人得無償使用該建物基地之特殊情事。是以，
    被上訴人戊○○○、丙○○辯稱所收取之租金含有使用基地
    之對價云云，應屬無據。
八、綜上所述，上訴人本於不當得利之法律關係，請求被上訴人
    戊○○○應再給付上訴人丁○○ 220萬0137元、被上訴人丙
    ○○應再給付上訴人丁○○ 193萬3475元、被上訴人乙○○
    應給付上訴人丁○○ 212萬9710元，及均自88年5月8日起至
    清償日止按年息百分之五計算之利息為有理由，應予准許。
    原審就此部分為上訴人敗訴之判決，尚有未洽。上訴意旨指
    摘原判決該部分不當，求予廢棄改判，為有理由。應由本院
    予以廢棄改判，如主文第 2項所示。又兩造均陳明願供擔保
    宣告准、免假執行，經核均無不合，爰分別酌定相當擔保金
    額准許之。另被上訴人戊○○○、丙○○之附帶上訴則為無
    理由，應予駁回。
九、本件事證已臻明確，兩造其餘之攻擊或防禦方法及事證，經
    本院詳加審酌後，核與本件判決結果不生影響，爰不逐一論
    述，附此敘明。
十、據上論結，本件上訴為有理由，附帶上訴為無理由，依民事
    訴訟法第 450條、第449條第1項、第78條、第463條、第390
    條第2項、第392條，判決如主文。
中    華    民    國    98    年    8    月    4     日
                民事第七庭    審判長法  官  童有德
                                    法  官  陳繼先
                                    法  官  曾謀貴
以上正本係照原本作成。
如對本判決上訴，須於收受判決送達後20日內向本院提出上訴書
狀，其未表明上訴理由者，應於提出上訴後20日內向本院提出上
訴理由書（須按他造人數附具繕本）。
上訴時應提出委任律師為訴訟代理人之委任狀。具有民事訴訟法
第466條之1第1項但書或第2項之情形為訴訟代理人者，另應附具
律師及格證書及釋明委任人與受任人有該條項所定關係之釋明文
書影本。
                                    書記官  王麗珍
中    華    民    國    98    年    8     月    4     日
                                                      Ｖ


司法院資訊處製作；財團法人民間司法改革基金會備份。
